ACORDAO-COMPLETO-2427557

ACÓRDÃO 8118/2021 ATA 16/2021 - PRIMEIRA CÂMARA

VISTOS, relatados e discutidos estes autos de tomada de contas especial instaurada por força do item 9.2 do Acórdão 1285/2018-TCU-Plenário, em razão do pagamento de honorários advocatícios contratuais por parte do Município de Palmeirais/PI com a utilização irregular de recursos derivados do sucesso de ação judicial na qual se discutiu a insuficiência da complementação da União ao Fundo de Manutenção e Desenvolvimento do Ensino Fundamental e de Valorização do Magistério de que trata o art. 6º da Lei 9.424/1996 (precatórios do Fundef) ,
ACORDAM os Ministros do Tribunal de Contas da União, reunidos em sessão da Primeira Câmara, diante das razões expostas pelo relator, em:
9.1. com fundamento nos arts. 1º, inciso I, 16, inciso III, alíneas "b" e "c", e § 2º, da Lei 8.443/1992 c/c os arts. 19 e 23, inciso III, da mesma Lei, e com os arts. 1º, inciso I, 209, incisos II e III, e § 5º, 210 e 214, inciso III, do Regimento Interno, julgar irregulares as contas do Sr. Marcos Antônio Ribeiro de Sousa Almeida (CPF XXX.114.653-XX, ex-prefeito do Município de Palmeirais/PI) , de Monteiro e Filho Advogados S/C (CNPJ 35.542.612/0001-90) e João Azêdo Brasileiro Advogados Associados (CNPJ 05.500.356/0001-08) , condenando-os, em solidariedade, ao pagamento das quantias a seguir especificadas, com a fixação do prazo de quinze dias, a contar das notificações, para comprovarem, perante o Tribunal (art. 214, inciso III, alínea "a", do Regimento Interno) , o recolhimento da dívida aos cofres do Fundo de Manutenção e Desenvolvimento da Educação Básica e de Valorização dos Profissionais da Educação (Fundeb) do Município de Palmeirais/PI, atualizada monetariamente e acrescida dos juros de mora, calculados a partir das datas discriminadas até a do recolhimento, na forma prevista na legislação em vigor: 
	Responsáveis
	Valor original (R$) 
	Data da ocorrência

	Marcos Antônio Ribeiro de Sousa Almeida e Monteiro e Filho Advogados S/C 
	1.704.969,20
	7/12/2016

	Marcos Antônio Ribeiro de Sousa Almeida e João Azêdo Brasileiro Advogados Associados
	1.704.969,20
	7/12/2016

9.2. aplicar, individualmente, ao Sr. Marcos Antônio Ribeiro de Sousa Almeida (CPF XXX.114.653-XX) , ao escritório Monteiro e Filho Advogados S/C (CNPJ 35.542.612/0001-90) e ao escritório João Azêdo Brasileiro Advogados Associados (CNPJ 05.500.356/0001-08) , com fulcro no art. 57 da Lei 8.443/1992, multa no valor de R$ 200.000,00 (duzentos mil reais) , com a fixação do prazo de quinze dias, a contar das notificações, para comprovarem, perante o Tribunal (art. 214, inciso III, alínea "a", do Regimento Interno) , o recolhimento das dívidas aos cofres do Tesouro Nacional, atualizadas monetariamente desde a data deste acórdão até a dos efetivos recolhimentos, se forem pagas após o vencimento, na forma da legislação em vigor;
9.3. autorizar, desde logo, nos termos do art. 28, inciso II, da Lei 8.443/1992, a cobrança judicial das dívidas, caso não atendidas as notificações;
9.4. dar ciência desta deliberação aos responsáveis; ao Procurador-Chefe da Procuradoria da República no Estado do Piauí, nos termos do § 3º do art. 16 da Lei 8.443/1992 c/c o § 7º do art. 209 do Regimento Interno do TCU, para adoção das medidas cabíveis; ao Tribunal Regional Federal da 1ª Região, diante da existência de pendência de apreciação do Agravo de Instrumento 0035894-47.2015.4.01.0000 naquele juízo; bem como ao Município de Palmeirais/PI e ao Tribunal de Contas do Estado do Piauí.

Tomada de contas especial instaurada por força do item 9.2 do Acórdão 1285/2018-Plenário, em razão do pagamento de honorários advocatícios contratuais por parte do Município de Palmeirais/PI com oriundos dos precatórios do Fundef.

Primeira Câmara

Prefeitura Municipal de Palmeirais - PI.

3. Interessados/Responsáveis:
3.1. Responsáveis: Joao Azedo e Brasileiro Sociedade de Advogados (05.500.356/0001-08); Marcos Antônio Ribeiro de Sousa Almeida (XXX.114.653-XX); Monteiro e Monteiro Advogados Associados (35.542.612/0001-90).

13.1. Ministros presentes: Walton Alencar Rodrigues (Presidente), Benjamin Zymler (Relator) e Jorge Oliveira.
13.2. Ministro-Substituto convocado: Augusto Sherman Cavalcanti.
13.3. Ministro-Substituto presente: Weder de Oliveira.

BENJAMIN ZYMLER

Adoto como parte do relatório a instrução elaborada no âmbito da SecexEducação (peça 64) , cuja proposta de encaminhamento contou com a anuência do diretor da unidade (peça 66) :
"Cuidam os autos de tomada de contas especial instaurada por força do item 9.2 do Acórdão 1285/2018-TCU-Plenário, da relatoria do Ministro Benjamin Zymler, em desfavor do ex-prefeito de Palmeirais/PI, Marcos Antônio Ribeiro de Sousa Almeida, de João Azêdo Brasileiro Advogados Associados e de Monteiro e Filho Advogados S/C, em razão do pagamento de honorários advocatícios contratuais por parte do referido município com a utilização irregular de recursos derivados do sucesso de ação judicial na qual se discutiu a insuficiência da complementação da União ao Fundo de Manutenção e Desenvolvimento do Ensino Fundamental e de Valorização do Magistério de que trata o art. 6º da Lei 9424/96 (precatórios do Fundef) .
HISTÓRICO 
A decisão supracitada decorreu da análise realizada pelo Tribunal sobre os resultados de auditoria conduzida pela Secex/PI nos municípios piauienses de Caridade do Piauí, Itaueira, José de Freitas, Palmeirais, Socorro do Piauí, São Gonçalo do Piauí e São João do Piauí, que visou verificar a regularidade da aplicação dos recursos federais obtidos por aqueles entes a partir do recebimento de precatórios do Fundef que perfaziam, ao tempo do desenvolvimento da ação de controle, o montante de R$ 79,9 milhões (TC Processo 023.147/2017-2 e Fiscalização 474/2017) . 
A obrigação da União de complementar os recursos do Fundef desses municípios, bem como de outros entes da federação hipossuficientes, decorreu da seguinte disposição da Lei 9424/1996, que definiu o valor mínimo anual por aluno (VMAA) , a fim de que, em nenhum município brasileiro, as correspondentes aplicações fossem inferiores a esse patamar, mesmo em regiões com deficiências de receita: 
Art. 6º A União complementará os recursos do Fundo a que se refere o art. 1º sempre que, no âmbito de cada Estado e do Distrito Federal, seu valor por aluno não alcançar o mínimo definido nacionalmente. (Vide Medida Provisória nº 339, de 2006) .  (Revogado pela Lei nº 11.494, de 2007) 
§ 1º O valor mínimo anual por aluno, ressalvado o disposto no § 4º, será fixado por ato do Presidente da República e nunca será inferior à razão entre a previsão da receita total para o Fundo e a matrícula total do ensino fundamental no ano anterior, acrescida do total estimado de novas matrículas, observado o disposto no art. 2º, § 1º, incisos I e I. (Vide Decreto nº 5.299, de 2004)   (Vide Decreto nº 5.374, de 2005)  (Vide Medida Provisória nº 339, de 2006) .  (Revogado pela Lei nº 11.494, de 2007) 
§ 2º As estatísticas necessárias ao cálculo do valor anual mínimo por aluno, inclusive as estimativas de matrículas, terão como base o censo educacional realizado pelo Ministério da Educação e do Desporto, anualmente, e publicado no Diário Oficial da União.  (Vide Medida Provisória nº 339, de 2006) .  (Revogado pela Lei nº 11.494, de 2007) 
§ 3º As transferências dos recursos complementares a que se refere este artigo serão realizadas mensal e diretamente às contas específicas a que se refere o art. 3º.  (Vide Medida Provisória nº 339, de 2006) .  (Revogado pela Lei nº 11.494, de 2007) 
§ 4º No primeiro ano de vigência desta Lei, o valor mínimo anual por aluno, a que se refere este artigo, será de R$ 300,00 (trezentos reais) .  (Vide Medida Provisória nº 339, de 2006) .  (Revogado pela Lei nº 11.494, de 2007) . (grifou-se) 
Apesar dessas disposições legais, a União aplicou fator de correção do VMAA nos anos de 1998 a 2006 que subdimensionou aquele valor mínimo e, por via de consequência, conduziu a aportes de complementação de volumes inferiores aos que eram efetivamente devidos ao Fundef de diversos estados e municípios. 
O Ministério Público Federal (MPF) , em Ação Civil Pública movida no ano de 1999 (1999.61.00.050616-0, da 19ª Vara Cível da Justiça Federal de São Paulo) , buscou retificar a conduta da União, obrigando-a a corrigir a forma de cálculo do VMAA e a recompor os recursos passados a menor. Na referida ação, o juízo de primeiro grau julgou parcialmente procedente o pedido do MPF, condenando a União a ressarcir ao Fundef as diferenças de valores apuradas com a correção dos cálculos, desde o ano de 1998. Tal decisão foi confirmada pelo Tribunal Regional Federal da 3ª Região mediante acórdão transitado em julgado no dia 1º/7/2015, que traz a seguinte ementa: 
ADMINISTRATIVO - PROCESSUAL CIVIL - EDUCAÇÃO - AÇÃO CIVIL PÚBLICA - COMPETÊNCIA - FUNDO DE MANUTENÇÃO E DESENVOLVIMENTO DO ENSINO FUNDAMENTAL E DE VALORIZAÇÃO DO MAGISTÉRIO - FUNDEF - COMPLEMENTAÇÃO DE RECURSOS PELA UNIÃO - VALOR MÍNIMO ANUAL POR ALUNO (VMAA) - MÉDIA NACIONAL - NÃO OCORRÊNCIA DE DANOS MORAIS COLETIVOS - NÃO CABIMENTO DE HONORÁRIOS EM FAVOR DO MINISTÉRIO PÚBLICO FEDERAL. 
1. Ação civil pública em que busca o Ministério Público Federal o cumprimento do art. 6º, § 1º, da Lei nº 9.424, de 24.12.96, que criou o Fundo de Manutenção e Desenvolvimento do Ensino Fundamental e de Valorização do Magistério - Fundef, de modo que o Governo Federal seja obrigado a recalcular o valor mínimo anual por aluno (VMAA) para fim de complementação de recursos do Fundo.  
2. Compete aos juízos de qualquer das capitais do país o conhecimento da ação civil pública de âmbito nacional. Precedente do e. STJ. 
3. O Ministério da Educação reconhecia que, embora a média nacional fosse maior, o VMAA anual era estipulado por simples atualização do valor fixado na Lei, sob argumento de que ela própria havia desconsiderado a média nacional apurada nos estudos que levaram à propositura do projeto. 
4.  Tese de que a média haveria de ser calculada por Estado, surgida a partir de questionamento da legalidade, não resiste à análise lógica e nem à literal e ofende os propósitos constitucionais de criação do Fundo, em especial a diminuição das desigualdades regionais. 
5. A estipulação do valor não é ato absolutamente discricionário do Presidente da República. Estando estipulados os critérios de fixação por lei, trata-se de ato vinculado; afrontada a norma legal, ao Judiciário cabe fazer a necessária recomposição. 
6. Precedente do e. STJ. 
7. Para que se caracterize dano à moral coletiva deve ocorrer ferimento a patrimônio valorativo significante da sociedade como um todo ou de uma determinada comunidade, bem assim que tenha sido agredido de forma injustificada e repugnável socialmente. Não caracterização pela simples estipulação de valores menores que os efetivamente devidos pela União ao Fundef. 
8. Não cabe a estipulação da verba honorária de sucumbência em se tratando de ação ajuizada pelo Ministério Público, nem em favor do fundo previsto no art. 13 da LACP, até porque se destina à remuneração do trabalho do profissional e não a indenização por ato ilícito. 
9. Remessa oficial e apelação da União parcialmente providas. Apelação adesiva do MPF improvida. (grifou-se) 
Além da Ação Civil Pública, vários estados e municípios também promoveram ações autônomas para obrigar a União a realizar os aportes faltantes aos correspondentes fundos, para as quais foram contratados escritórios de advocacia, por inexigibilidade de licitação, com remuneração honorária ad exitum fixada, no mais das vezes, a 20% do montante a ser recebido pelos entes. 
Nesse rol, inclui-se o Município de Palmeirais/PI, que contratou, em 1º/8/2005, o escritório Monteiro e Filho Advogados S/C para buscar a recomposição dos recursos do Fundef, com estipulação de honorários contratuais ad exitum de 20% (peça 2, p. 8/13) . A seu turno, tal escritório firmou contrato de parceria com João Azedo e Brasileiro Sociedade de Advogados Associados, mediante instrumento particular de parceria profissional constante dos autos. 
Em consequência da contratação, foi impetrada, em 20/10/2005, a ação ordinária de cobrança 2005.40.00.006414-9 (numeração atual 0006400- 20.2005.4.01.4000) , que teve curso na Seção Judiciária Federal do Estado do Piauí. De sua análise, resultou a seguinte decisão judicial, prolatada em 21/9/2007 (peça 45, p. 372) e transitada em julgado em 19/11/2013: 
Do exposto, julgo PROCEDENTE o pedido, para condenar a União a pagar, aos cofres do Município de Palmeirais-PI, os valores do Fundef relativos à diferença entre o que foi transferido nos anos de 2000 a 2004 e o que deveria ter sido repassado se o cálculo do VMAA tivesse sido realizado conforme a interpretação esposada no parágrafo anterior.
A correção monetária a incidir na espécie deve seguir os Índices Oficiais do Manual de Cálculos da Justiça Federal; os juros de mora serão adotados na base de 6% (seis por cento) ao ano. Quanto aos anos de 2005 e 2006, empregar-se-á a mesma solução supracitada.
Nos autos do correspondente processo de execução (27766-03.2014.4.01.4000) , a União, alegando superdimensionamento dos cálculos apresentados, interpôs embargos à execução. 
Em razão da pendência do julgamento desses embargos, o Juízo da 2ª Vara Federal do Piauí, em 11/2/2015, determinou o prosseguimento da execução em relação à parte incontroversa da dívida, com a expedição de precatórios correspondentes (peça 47, p. 61) , os quais foram pagos em 7/12/2016, com destaques destinados aos escritórios advocatícios, a título de honorários, que constituem efetivamente o objeto desta TCE. 
Nesse ponto, vale registrar que levantamento preliminar realizado em 2019 por alguns órgãos de controle estimou em mais de R$ 90 bilhões as verbas totais devidas pela União a estados e municípios brasileiros a esse título.
Tal situação levou a que o Ministério Público Federal, o Ministério Público do Estado do Maranhão e o Ministério Público de Contas do Maranhão ingressassem conjuntamente neste TCU com representação para apuração de possíveis irregularidades na destinação dessas verbas por parte dos entes federativos beneficiários, particularmente quanto à sua utilização para pagamento de honorários advocatícios. 
A representação foi examinada no âmbito do TC Processo 005.506/2017-4, no qual o Tribunal, mediante o Acórdão 1824/2017-TCU-Plenário, da relatoria do Ministro Walton Alencar Rodrigues, reconhecendo a integral procedência das irregularidades apresentadas. 
Naquela oportunidade, entre outras deliberações, firmaram-se vários entendimentos atinentes aos precatórios do Fundef, com destaque para a confirmação da competência do TCU para fiscalizar a sua aplicação e para a impossibilidade de destinação desses recursos ao pagamento de honorários advocatícios ou de qualquer outra despesa não prevista no art. 21 da Lei 11.494/2007 e na Constituição Federal (art. 60 do ADCT) , cuja ocorrência deveria implicar a necessidade de recomposição dos valores à conta do Fundeb e a responsabilização do gestor que deu causa ao desvio, na forma da Lei Orgânica do TCU. Veja-se, a seguir, a transcrição (Sumário e Acórdão) da referida decisão: 
Sumário:
REPRESENTAÇÃO DO MINISTÉRIO PÚBLICO FEDERAL, MINISTÉRIO PÚBLICO DO ESTADO DO MARANHÃO E MINISTÉRIO PÚBLICO DE CONTAS DO MARANHÃO. IRREGULARIDADES NA DESTINAÇÃO DO PAGAMENTO DE DIFERENÇAS DE COMPLEMENTAÇÃO DEVIDA PELA UNIÃO NO ÂMBITO DO EXTINTO FUNDEF. AÇÃO CIVIL PÚBLICA CONDENANDO A UNIÃO AO PAGAMENTO DOS VALORES JÁ TRANSITADA EM JULGADO. CONTRATAÇÃO DE TRÊS ESCRITÓRIOS DE ADVOGACIA, POR INEXIGIBILIDADE DE LICITAÇÃO, COM A FIXAÇÃO DE HONORÁRIOS CORRESPONDENTES A 20% DO ÊXITO, POR CENTO E DEZ MUNICÍPIOS DO ESTADO DO MARANHÃO. RISCO DE DESVIO DE RECURSOS CONSTITUCIONALMENTE VINCULADOS À EDUCAÇÃO PARA O PAGAMENTO DE HONORÁRIOS CONTRATUAIS EM RAZÃO DO ARTIGO 22, § 4º, DA LEI 8906/1994. VINCULAÇÃO DE ORDEM CONSTITUCIONAL. IMPOSSIBILIDADE DE APLICAÇÃO EM FINALIDADE DIVERSA. PLÚRIMAS IRREGULARIDADES. DANO AO ERÁRIO. RESPONSABILIDADE PESSOAL DO AGENTE QUE DEU CAUSA AOS DESVIOS. IRREGULARIDADES GRAVÍSSIMAS. DETERMINAÇÕES. 
Acórdão:
VISTOS, relatados e discutidos estes autos de representação, com pedido de medida cautelar, formulada pelo Ministério Público Federal (MPF) , Ministério Público do Estado do Maranhão (MPE/MA) e Ministério Público de Contas do Maranhão (MPC/MA) acerca de possíveis irregularidades na destinação de verbas oriundas de pagamento de precatórios aos municípios que fazem jus a diferenças na complementação, devida pela União, no âmbito do extinto Fundo de Manutenção e Desenvolvimento do Ensino Fundamental e de Valorização do Magistério (Fundef) ;
ACORDAM os Ministros do Tribunal de Contas da União, reunidos em Sessão de Plenário, diante das razões expostas pelo Relator, em:
9.1. conhecer da presente representação, satisfeitos os requisitos de admissibilidade previstos nos artigos 235 e 237, incisos I e VII e parágrafo único, do Regimento Interno do TCU, para, no mérito, considerá-la inteiramente procedente;
9.2. firmar os seguintes entendimentos em relação aos recursos federais, decorrentes da complementação da União ao Fundo de Manutenção e Desenvolvimento do Ensino Fundamental e de Valorização do Magistério - Fundef e ao Fundo de Manutenção e Desenvolvimento da Educação Básica e de Valorização dos Profissionais da Educação - Fundeb:
9.2.1. a competência para fiscalizar a aplicação desses recursos complementares é do Tribunal de Contas da União, ainda que esses pagamentos decorram de sentença judicial, uma vez que são recursos de origem federal;
9.2.2. aos recursos provenientes da complementação da União ao Fundef/Fundeb, ainda que oriundos de sentença judicial, devem ser aplicadas as seguintes regras:
9.2.2.1. recolhimento integral à conta bancária do Fundeb, prevista no art. 17 da Lei 11.494/2007, a fim de garantir-lhes a finalidade e a rastreabilidade; e
9.2.2.2. utilização exclusiva na destinação prevista no art. 21, da Lei 11.494/2007, e na Constituição Federal, no art. 60 do ADCT;
9.2.3. a aplicação desses recursos fora da destinação, a que se refere o item 9.2.2.2 anterior, implica a imediata necessidade de recomposição do Erário, ensejando, à mingua da qual, a responsabilidade pessoal do gestor que deu causa ao desvio, na forma da Lei Orgânica do TCU;
9.2.4. a destinação de valores de precatórios relacionados a verbas do Fundef/Fundeb para o pagamento de honorários advocatícios é inconstitucional, por ser incompatível com o art. 60, do ADCT, com a redação conferida pela EC 14/1996, bem como é ilegal, por estar em desacordo com as disposições da Lei 11.494/2007;
9.3. determinar, com base no art. 43, I, da Lei 8.443/1992 e art. 250, inciso II, do Regimento Interno/TCU, ao Fundo Nacional de Desenvolvimento da Educação (FNDE) que, no prazo de 90 (noventa) dias, crie mecanismos no Sistema de Informações sobre Orçamentos Públicos em Educação (Siope) que evidenciem as receitas e as despesas vinculadas à Lei 11.494/2007 oriundas de condenação judicial transitada em julgado (ACP 1999.61.00.050616-0 e processos similares) e institua controles no sistema que permitam a rastreabilidade da aplicação desses recursos, possibilitando, assim, a plena verificação da regular aplicação desses valores;
9.4. determinar à Segecex que, com o suporte da SecexEducação e das unidades sediadas nos Estados:
9.4.1. identifique todos os estados e municípios beneficiados pela condenação judicial transitada em julgado (ACP 1999.61.00.050616-0 e processos similares) e certifique-se de que os recursos federais foram integralmente recolhidos à conta bancária do Fundeb, prevista no art. 17 da Lei 11.494/2007;
9.4.2. na hipótese de verificar a utilização dos recursos em finalidade distinta da explicitada no item 9.2.2.2 anterior, ou em caso de não recolhimento dos valores à conta do Fundeb, comunique o respectivo ente federativo da necessidade de imediata recomposição dos valores à referida conta;
9.4.3. caso não comprovada a recomposição dos recursos, de que trata o item anterior, na conta do Fundeb, adote as providências cabíveis para a pronta instauração da competente tomada de contas especial, fazendo incluir, no polo passivo das TCEs, além do gestor responsável pelo desvio, o município que tenha sido irregularmente beneficiado pelas despesas irregulares e, quando for o caso, o terceiro irregularmente contratado ou que, de qualquer forma, tenha concorrido para a prática do dano ao Erário;
9.5. determinar, com base no art. 43, I, da Lei 8.443/1992 e art. 250, inciso II, do Regimento Interno/TCU, ao Ministério da Educação (MEC) , respaldado no art. 30, I, III e IV, da Lei 11.494/2007 (Lei do Fundeb) , que, no prazo de 15 dias, utilizando-se dos meios mais eficazes de que dispõe, encaminhe aos estados e municípios que têm direito a recursos provenientes da diferença no cálculo da complementação devida pela União no âmbito do Fundef, referente a 1998 a 2006, oriundos da ACP 1999.61.00.050616-0, ou de ações similares na esfera judicial ou administrativa, cópia integral desta deliberação, alertando-os de que os recursos de complementação da União de verbas do Fundef, obtidos pela via judicial ou administrativa, devem ser utilizados exclusivamente para a manutenção e desenvolvimento do ensino fundamental, sob pena de responsabilidade do gestor que lhes conferir outra destinação;
9.6. determinar aos municípios beneficiados pela ACP 1999.61.00.050616-0 que não promovam pagamento de honorários advocatícios com recursos oriundos da complementação da União ao Fundef/Fundeb, bem como não celebrem contratos que contenham, de algum modo, essa obrigação;
9.7. encaminhar cópia desta decisão, acompanhada do relatório e voto que a fundamentam, aos Tribunais de Contas Estaduais de Alagoas, Maranhão, Paraíba, Pernambuco e Piauí, bem como aos Tribunais de Contas dos Municípios da Bahia, do Ceará e do Pará, informando-os do entendimento acerca da impossibilidade de os recursos transferidos, a título de complementação, da União para o Fundef/Fundeb, comporem o cálculo do mínimo a ser aplicado em manutenção e desenvolvimento do ensino, expresso no caput do art. 212 da Constituição, conforme expresso nas normas de contabilidade pública, em especial no Manual de Demonstrações Financeiras emitido pela STN (Portaria STN 403/2016) , bem como, a título de colaboração, aos Tribunais de Contas dos demais Estados da federação;
9.8. encaminhar cópia deste processo, para as finalidades que entenderem cabíveis, ao Ministério da Transparência e Controladoria-Geral da União (CGU) , ao Ministério Público junto ao Tribunal de Contas do Estado do Maranhão, à Procuradoria da União no Maranhão (PU/MA) , ao Ministério Público dos Estados de Alagoas, Maranhão, Paraíba, Pernambuco, Piauí, Bahia, Ceará e Pará, ao Departamento de Assuntos Extrajudiciais da Advocacia-Geral da União, ao Ministério Público Federal (MPF) e à Polícia Federal;
9.9. encaminhar, a título de colaboração, cópia desta decisão, acompanhada do relatório e voto que a fundamentam, aos Presidentes dos Tribunais Regionais Federais, informando-os de que este Tribunal firmou o entendimento de que, por força do art. 60, do ADCT, com a redação conferida pela EC 14/1996, é inconstitucional e ilegal a destinação de valores de precatórios relacionados a verbas do Fundef/Fundeb para o pagamento de honorários advocatícios;
9.10. autorizar a Segecex, em conjunto com demais secretarias do Tribunal, a:
9.10.1. compartilhar as informações/documentos necessários à atuação conjunta e coordenada dos órgãos parceiros da Rede de Controle no âmbito de suas esferas de competência, seja cível ou criminal;
9.10.2. realizar, caso necessário, eventuais ações em conjunto, como diligências, fiscalizações e operações visando a obtenção de elementos comprobatórios adicionais e a conjugação de esforços no sentido do alcance da máxima efetividade no tocante ao ressarcimento dos recursos desviados e a correspondente responsabilização dos agentes públicos e terceiros que deram causa aos danos que venham a ser comprovados. (grifou-se) 
Posteriormente, como resultado da análise de embargos de declaração opostos a essa decisão, o Tribunal, por intermédio do Acórdão 1962/2017-TCU-Plenário, da relatoria do Ministro Walton Alencar Rodrigues, entre outros esclarecimentos, elucidou que a competência do TCU firmada no item 9.2.1 do Acórdão 1824/2017-TCU-Plenário não afasta a competência concorrente dos demais Tribunais de Contas. 
A instauração da presente tomada de contas especial (TCE) , determinada pelo Acórdão 1285/2018-TCU-Plenário, proferido no âmbito de auditoria realizada em municípios piauienses para verificar a regularidade da aplicação de precatórios Fundef recebidos em ações judiciais (TC Processo 023.147/2017-2) , deu-se em linha com os entendimentos firmados no Acórdão 1824/2017-TCU-Plenário. 
Constatou-se na referida fiscalização que parte das quantias liberadas aos municípios foram utilizadas para pagamento de honorários advocatícios contratuais, por meio de destaques no montante de cada condenação, e que, além disso, em todos os casos, a contratação dos serviços, entre outras desconformidades, deu-se por inexigibilidade de licitação, com cláusula de remuneração honorária ad exitum de 20% da quantia que viesse a ser recebida pelos entes. 
Diante disso, em consonância com o preconizado no subitem 9.4.3 do Acórdão 1824/2017-TCU-Plenário, foi determinada, nos termos do item 9.2 do Acórdão 1285/2018-TCU-Plenário, a constituição de tomadas de contas especiais, incluindo-se no polo passivo o gestor municipal signatário do contrato advocatício e o terceiro (escritório advocatício) irregularmente beneficiado, para fins de recomposição do erário público, no caso, os cofres do Fundeb dos municípios fiscalizados. 
Em cumprimento a tal decisão, vieram a ser instaurados os seguintes processos de tomadas de contas especiais, em nome do respectivo prefeito, à época da contratação, e dos escritórios de advocacia favorecidos com honorários pagos com precatórios do Fundef: 
	Município - prefeito signatário do contrato 
	Escritório credor dos valores pagos com precatórios do Fundef
	Débito - (R$) 
	Data
	Processo (TCE) 

	Socorro do Piauí/PI - Sr. José Antônio Coelho
	Moisés Reis Advogados Associados 
	1.230.897,34
	7/12/2016
	TC Processo 023.582/2018-9

	Itaueira/PI - Sr. Quirino de Alencar Avelino 
	Moisés Reis Advogados Associados 
	2.221.746,44
	7/12/2016
	TC Processo 023.583/2018-5

		João Azêdo Brasileiro Advogados Associados 
	392.072,89
		
	São Gonçalo do Piauí/PI - Sr. Pedro Ferreira da Silva 
	Monteiro e Filho Advogados S/C
	652.680,16
	7/12/2016
	TC Processo 023.585/2018-8

		João Azêdo Brasileiro Advogados Associados 
	652.680,16
		
	Palmeirais/PI - Sr. Marcos Antônio Ribeiro de Sousa Almeida 
	Monteiro e Filho Advogados S/C 
	1.704.969,20
	7/12/2016
	TC Processo 023.587/2018-0

		João Azêdo Brasileiro Advogados Associados  
	1.704.969,20
		
	José de Freitas/PI - Sr. Robert de Almendra Freitas 
	Monteiro e Filho Advogados S/C 
	3.392.455,84
	7/12/2016
	TC Processo 023.588/2018-7

		João Azêdo Brasileiro Advogados Associados 
	3.392.455,84
		
	São João do Piauí/PI - Sr. Roberth Paulo Paes Landim
	Moisés Reis Advogados Associados 
	2.697.994,72
	7/12/2016
	TC Processo 023.589/2018-3

		João Azêdo Brasileiro Advogados Associados 
	176.116,71
		
	Caridade do Piauí/PI - Sr. José Francisco Lopes (item 9.3 do Acórdão) 
	Moisés Reis Advogados Associados
	220.237,99
	9/12/2016
	TC Processo 023.590/2018-1

		João Azêdo Brasileiro Advogados Associados 
	1.248.015,31
		
Vê-se que a presente TCE, concernente ao Município de Palmeirais/PI, refere-se a pagamentos de honorários contratuais que montam a R$ 3.409.938,40¿, destacados do montante da condenação aos escritórios João Azêdo e Brasileiro Advogados Associados e Monteiro e Filho Advogados S/C, que receberam cada um a quantia de R$ 1.704.969,20 (peça 3, p. 3) , com base em contrato firmado pelo ex-prefeito Marcos Antônio Ribeiro de Sousa Almeida (peça 2, p. 8-13) .¿¿¿¿¿¿¿¿¿¿¿¿¿¿¿¿ ¿¿¿¿¿¿¿¿¿¿¿
O detalhamento dos débitos consta às peças 6 (valor histórico: R$ 1.704.969,20; responsáveis solidários: Marcos Antônio Ribeiro de Sousa Almeida e Monteiro e Filho Advogados S/C.) e 7 (valor histórico: R$ 1.704.969,20; responsáveis solidários: Marcos Antônio Ribeiro de Sousa Almeida e João Azêdo e Brasileiro Advogados Associados) . 
EXAME TÉCNICO
Em cumprimento ao Despacho do Secretário de Controle Externo da Secex/PI (peça 10) , foi promovida a citação de Marcos Antônio Ribeiro de Sousa Almeida, de João Azêdo Brasileiro Advogados Associados e de Monteiro e Filho Advogados S/C, mediante os Ofícios 1720, 1723 e 1724/2018-TCU/SECEX-PI, respectivamente, todos de 12/12/2018 (peças 14 a 16) , para que apresentassem alegações de defesa ou recolhessem os débitos de suas responsabilidades aos cofres do Fundeb do município. 
Nos termos do item 9.2 do Acórdão 1285/2018-TCU-Plenário, os responsáveis foram ouvidos "em face do efetivo pagamento de honorários advocatícios contratuais, a título de verba honorária de 20% sobre os serviços prestados, acumulados com o pagamento de honorários de sucumbência (contrato ad exitum) , restando caracterizadas as irregularidades a seguir discriminadas": 
a) contratação de serviços advocatícios por meio de indevida inexigibilidade de licitação, sem que restasse devidamente comprovada a singularidade do objeto e a notória especialização do contratado, em afronta ao art. 25, II, § 1º, da Lei 8.666/93; 
b) celebração dos contratos sem obediência sequer minimamente aos requisitos necessários à formalização de um contrato administrativo, em desacordo aos comandos expressos no art. 26, parágrafo único, c/c o art. 61, da Lei de Licitações;  
c) ausência de manifestação, por parte da administração municipal, acerca da inviabilidade de competição, bem como da razão da escolha do escritório contratado por inexigibilidade de licitação, em detrimento de outros escritórios de advocacia, em flagrante infringência ao art. 26, parágrafo único, inciso II, e ao princípio da isonomia; 
d) contrato pactuado sem que o preço tenha sido certo e preestabelecido, contrariando o art. 55, III da Lei 8.666/93;  
e) realização de despesa sem previsão orçamentária, em ofensa ao princípio orçamentário da universalidade, previsto nos arts. 2º e 3º da Lei 4.320/64;  
f) vinculação inconstitucional de receita de impostos a despesas de prestação de serviços advocatícios, em afronta ao disposto no art. 167, IV da Constituição Federal;  
g) fixação de valores exorbitantes, incompatíveis com a complexidade da causa e os valores praticados no mercado, em dissonância ao princípio da razoabilidade; 
h) ausência de publicação dos extratos dos contratos celebrados, em descumprimento ao disposto no parágrafo único do art.61 da Lei 8.666/93;  
i) pagamento de honorários advocatícios com recursos dos precatórios do Fundef, contrariando o art. 60 do ADCT, art. 2º, caput, e § 6º, da Lei 9.424/96, art. 23 da Lei 11.494/2007, e parágrafo único do art. 8º da LC 101/2000;
	Análise das alegações de defesa de João Azêdo Brasileiro Advogados Associados 
O escritório João Azêdo Brasileiro Advogados Associados apresentou suas alegações de defesa conforme peça 43. 
	ARGUMENTOS: 
Foram trazidos os seguintes argumentos: 
	a)  preliminar processual: suspensão da TCE até o pronunciamento do TRF1 nos autos do Agravo de Instrumento 0061532-82.2015.4.01.0000; 
	b)  preliminar de mérito: prescrição para expedição de determinação de nulidade do contrato firmado entre o município e o escritório de advocacia ora defendente; 
	c)  impossibilidade de o TCU declarar a nulidade do contrato firmado com o escritório de advocacia ora defendente; 
	d)  existência de relação jurídica entre as partes contratantes; dever de pagamento ainda que eventualmente o contrato seja declarado nulo; impossibilidade de enriquecimento ilícito por parte do estado; 
	e)  honorários contratuais: observância do percentual estipulado pela OAB; eficácia do trabalho realizado; zelo dos profissionais; proveito econômico obtido; 
	f)  autorização legal para pagamento de honorários advocatícios contratuais mediante destaque de precatório judicial; 
	g)  natureza jurídica dos recursos restituídos à unidades da federação que receberam repasses a menor. 
	ANÁLISE
Procede-se à análise dos argumentos trazidos nas alegações de defesa.
	Contextualização feita pelo defendente
Destaca, inicialmente, que, apesar de o ofício de citação aludir a diversas irregularidades, a defesa limitar-se-á a enfrentar os pontos atinentes à esfera jurídica do escritório de advocacia defendente, quais sejam: i) contrato pactuado sem que o preço tenha sido certo e preestabelecido; ii) fixação de valores exorbitantes, incompatíveis com a complexidade da causa e os valores praticados no mercado; e iii) pagamento de honorários advocatícios com recursos dos precatórios Fundef. 
Depois de delimitar a matéria tratada na ação de cobrança impetrada em nome do município contra a União, o defendente alega que, ao contrário do mencionado em um dos fundamentos da citação, a questão jurídica envolvida era complexa, eis que a irregularidade nos repasses efetuados pela União não era de fácil identificação, demandando acesso a grande conteúdo de informações e elaboração de cálculo que, não obstante envolvesse apenas uso de fórmulas aritméticas, dependia da localização de fontes de dados oficiais para a precisa determinação dos valores devidos. 
Em razão disso, e com temor de enfrentar a sólida estrutura administrativa do Governo Federal, mais precisamente a AGU, é que municípios prejudicados teriam contratado escritórios de advocacia com o compromisso de remunerá-los apenas na hipótese de alcançar êxito nas demandas. 
Ao consignar o caráter subjetivo da avaliação da complexidade de uma causa jurídica, para cujo fim não caberia "olhar para o passado com os olhos do futuro", enfatiza que o próprio TCU não teria identificado de pronto a desconformidade dos repasses e que houve um longo e trabalhoso processo de consolidação de jurisprudência sobre o assunto. Nesse sentido, apresenta um conjunto de decisões que demonstrariam o posicionamento vacilante do Poder Judiciário em face da questão em comento, ora beneficiando, ora negando os pleitos dos municípios. 
Afirma que havia o risco de prescrição das parcelas a que os municípios teriam direito e que "a grande maioria dos municípios prejudicados pela conduta desleal da União viu caducar a oportunidade de recuperar os recursos devidos". 
Em reforço, frisa que, a despeito de a conduta irregular da União ter causado prejuízo a catorze estados, apenas oito deles e três capitais teriam movido ações judiciais para buscar a recomposição (além de algumas associações municipais, que tiveram os pleitos negados sob o fundamento de ilegitimidade ativa) , o que demonstraria que, a par do posicionamento do Poder Judiciário favorável, o direito continuava desconhecido e virtualmente inacessível à maioria dos municípios lesados. 
Busca demonstrar, ademais, a insuficiência das medidas adotadas pelo MPF, no âmbito da Ação Civil Pública 1999.61.00.050616-0, para concretizar o direito dos entes envolvidos. Salienta que, apesar do desfecho favorável, tal deslinde somente se deu após longa tramitação no Poder Judiciário, já em 1º/7/2015, e teria decorrido, em alguma medida, da construção jurisprudencial derivada das decisões associadas às diversas ações anteriormente promovidas por escritórios particulares contratados pelos municípios lesados. 
Sobre a referida ação civil pública, informa que estaria com os seus efeitos suspensos por decisão exarada nos autos da Ação Rescisória 5006325-85.2017.4.03.0000, em trâmite no TRF da Terceira Região, em razão de aventada atuação "descomprometida" do próprio autor da ação rescindenda, o que sinalizaria desfecho desfavorável para os municípios interessados. 
O defendente menciona que, naquele feito, o MPF, apesar de buscar a manutenção da decisão alcançada, defenderia que os interesses discutidos na Ação Civil Pública fossem tidos como difusos, e não individuais homogêneos, de sorte que os recursos provenientes do sucesso do pleito deveriam ser destinados ao fundo específico de que trata o art. 13 da Lei 7.347/1985, e não aos municípios lesados. 
Assim, apresentar-se-ia cenário de grande incerteza, no qual não se poderia determinar que volume dos recursos, ao final, será revertido aos entes diretamente prejudicados. Em contraponto, apenas os municípios assistidos por escritórios privados de advocacia teriam conseguido, para alguns, o ressarcimento dos valores devidos. 
Em relação a essa "contextualização fática" feita pelo defendente, vale de pronto anotar, quanto à suposta complexidade da ação, que não se pode dizer que o processo judicial envolvesse a manipulação de muitos dados, de difícil acesso ao público em geral. Isso porque a matéria em discussão dizia respeito à tese jurídica e interpretação da lei, in abstrato, sem demandar, no curso da ação ordinária, a demonstração do montante devido e o acesso prévio a dados. Veja-se ainda que a própria questão jurídica já estava em discussão, desde 1999, na Ação Civil Pública ingressada pelo MPF. 
Quanto á possível incidência de prescrição do direito ao recebimento dos valores pelo município, tal circunstância não justifica nem torna regular a contratação nos moldes em que foi realizada. 
Não procede também a alegação de que a decisão favorável aos municípios alcançada pelo Ministério Público Federal no âmbito da referida ação tenha sido revertida por meio Ação Rescisória 5006325-85.2017.4.03.0000 em razão de o Tribunal ter considerado descomprometida a atuação daquele Parquet no processo. O que se extrai da decisão monocrática do Desembargador Federal Fábio Prieto de Souza (peça 56) , posteriormente revogada pelo STF (peça 57) , é que o Magistrado, atendendo a pedido da União, sustou os efeitos da decisão favorável aos municípios sob a alegação principal de que o Ministério Público Federal em São Paulo não teria legitimidade para defender, de forma genérica, os interesses de diversos entes subnacionais, por não ser aquele estado beneficiário de complementações do Fundef. 
	Preliminar processual: suspensão até o pronunciamento de TRF1 nos autos do agravo de instrumento 0061532-82.2015.4.01.0000/PI
No que tange à Ação Ordinária 0006400-20.2005.4.01.4000, que deu ensejo ao pagamento de honorários questionado nestes autos, referente a ação em nome do Município de Palmeirais/PI para requerer a cobrança das diferenças devidas e não transferidas pela União, a título de complementação, concernentes aos anos de 2000 a 2004, informa como se deu a atuação do escritório, mais precisamente os atos que teve que praticar, até o trânsito em julgado, em 19/11/2013, da decisão que considerou procedente o pedido formulado. 
Menciona que, após o juiz da causa autorizar a execução provisória da parte incontroversa e o destaque dos honorários contratuais do precatório a ser expedido em nome do município, a União interpôs o Agravo de Instrumento 0061532-82.2015.4.01.0000 (TRF1) , sustentando que as verbas devem ser vinculadas à educação, ainda pendente de apreciação. 
Assim, diante da pendência de análise do referido Agravo de Instrumento, no qual se discute justamente a possibilidade de destaque de recursos dos precatórios Fundef para o pagamento de honorários advocatícios, propugna, alegando a existência de causa prejudicial capaz de influir no julgamento do TCU, pela necessidade de suspensão da análise desta TCE até o pronunciamento final do TRF1 sobre o recurso em comento, nos termos do art. 313, § 4º, do CPC e de jurisprudência transcrita, especialmente porque a decisão dela decorrente fará coisa julgada no caso concreto, contra a qual este Tribunal não poderá se insurgir. 
Quanto a tal argumento, destaca-se que o TCU possui jurisdição e competência próprias estabelecidas pela Constituição Federal e pela sua Lei Orgânica (Lei 8.443/92) . Por isso, não obsta a sua atuação o fato de tramitar, no âmbito do Poder Judiciário, ação penal ou civil versando sobre o mesmo assunto, dado o princípio da independência das instâncias. 
Sobre esse tema, o Supremo Tribunal Federal tem apoiado a tese da independência entre as instâncias administrativa e penal (Mandados de Segurança 26.969-DF e 25.880-DF) , no que é acompanhado pelo Superior Tribunal de Justiça (MS 7080-DF, MS 7138-DF e 7042-DF) , corroborando, por extensão, o entendimento esposado por esta Corte de Contas. 
Nesse sentido, apresentam-se os Acórdão 3036/2015-TCU-Plenário, rel. MARCOS BEMQUERER; 10.042/2015-2ª Câmara, rel. MARCOS BEMQUERER; 7.752/2015-1ª Câmara, rel. JOSÉ MÚCIO MONTEIRO; 7.475/2015-1ª Câmara, rel. JOSÉ MÚCIO MONTEIRO; 7.123/2014-1ª Câmara, rel. BRUNO DANTAS; 2.743/2019-2ª Câmara, rel. MARCOS BEMQUERER. 
Desse modo, não cabe a suspensão do processo, conforme solicitado pelo responsável, considerando que a existência, por si só, de ação judicial em curso sobre os fatos objeto de análise pelo TCU não gera relação de prejudicialidade a ensejar o sobrestamento dos autos nesta Corte até decisão judicial definitiva, por força da independência das instâncias. 
Rejeita-se, portanto tal preliminar. 
Não obstante, diante da existência de pendência de apreciação da referida demanda no TRF1 (Agravo de Instrumento 0061532-82.2015.4.01.0000) , considera-se apropriado que aquele juízo seja informado da decisão que vier a ser proferida no presente processo, bem como das análises despendidas, para que possa avaliar a conveniência e a oportunidade de utilizá-las como subsídios na formação de sua convicção sobre a matéria. 
	Preliminar de mérito: prescrição para expedição de determinação de nulidade do contrato firmado entre o município e o escritório de advocacia ora defendente
Afirma que, ainda que o TCU tenha o entendimento de que as ações de ressarcimento ao erário são imprescritíveis, a apuração de nulidade em um contrato administrativo está sujeita aos efeitos do tempo. Acerca disso, lembra que o TCU, em sede de incidente de uniformização jurisprudencial, decidiu que, no silêncio da Lei 8.443/1992 nesse ponto, deve ser aplicado o prazo geral estipulado no Código Civil, de 10 (dez) anos. 
Desse modo, uma vez que a presente TCE foi instaurada em 2018, alega o defendente que o contrato sob análise, celebrado em 2005, já não poderia ser declarado nulo, dado o transcurso de período superior a dez anos desde a sua assinatura, não cabendo ao TCU emitir qualquer determinação para declaração de nulidade da avença em questão. 
Quanto ao assunto, mencione-se que a aplicação a esta TCE da prescrição decenal reconhecida pelo Tribunal diz respeito apenas à eventual pretensão de aplicação de sanção aos responsáveis. 
Verifica-se, no entanto, que, mesmo sob o prisma da prescrição decenal, apesar de o contrato ter sido celebrado em 2005, não haveria que se falar em incidência de prescrição para a declaração de sua nulidade, eis que o marco inicial da contagem do prazo prescricional para a impugnação de contrato administrativo nulo não é o começo de sua vigência, mas o término do vínculo contratual, conforme jurisprudência consolidada do STJ (ver, a propósito, a decisão da segunda turma do STJ - AgInt no REsp 1544212 RS 2015/0175340-8) . 
A posição do Tribunal Superior sustenta que a nulidade do contrato não pode ser convalidada pela sua execução, ou seja, a nulidade se perpetua durante toda a vigência do contrato e somente cessa quando do seu término. Assim, e nos termos da decisão acima mencionada, "findado o vício que atingia o contrato juntamente com o término de sua vigência, deve-se considerar este marco como o termo a quo para o início do prazo prescricional que vise impugnar o ato que prorrogou o contrato administrativo sem a necessária licitação". 
Seja como for, vale dizer que a declaração de nulidade do contrato não constitui requisito para o ressarcimento buscado pelo Tribunal por meio desta TCE, concernente a pagamento de honorários advocatícios, em 7/12/2016, com o uso irregular de valores oriundos de precatórios do Fundef. Não obstante, e uma vez que não há notícia de que o contrato encontra-se encerrado, sendo certo que esteve vigente ao menos até o dia do referido pagamento, resta evidente a inexistência de óbice prescricional, até a presente data, para uma eventual declaração de nulidade do contrato pela via judicial ou administrativa, diante de tantas desconformidades na sua formalização. 
Rejeita-se, portanto, a tese do defendente. 
	Impossibilidade de o TCU declarar a nulidade do contrato firmado com o escritório de advocacia ora defendente; 
Em relação ao posicionamento da Secex/PI no relatório de fiscalização, defendendo que são nulos os contratos ali fiscalizados e que isso "traria como corolário a proibição aos referidos municípios de efetuar qualquer pagamento com base neles em favor dos contratados", o escritório aduz que: 
	a)  nenhum município fez qualquer pagamento ao escritório, tendo em conta que os valores por ele recebidos decorreram de decisões judiciais; 
	b)  eventual nulidade do contrato não resulta na abstenção da Administração Pública de honrar com a sua parte, "assunto que será abordado mais adiante". 
	c)  conforme entendimento do STF, o TCU não tem competência para, de forma direta, declarar a nulidade de contratos, devendo, quando muito, determinar que os gestores o façam; 
	d)  ainda que o TCU pudesse declarar a nulidade do contrato, "é incontroverso o benefício econômico em prol da entidade contratante da prestação de serviço pelo escritório, o que resulta no dever de que seja honrada a contrapartida financeira pactuada. 
Quanto a isso, registre-se que não está correta a afirmação de que "nenhum município fez qualquer pagamento ao escritório, tendo em conta que os valores por ele recebidos decorreram de decisões judiciais".
Isso porque os valores auferidos pelo defendente decorreram não de uma de ação judicial, mas, direta ou indiretamente, de um contrato celebrado com o município, instrumento esse, por sinal, eivado de vícios, como consignado no relatório de fiscalização que deu origem a esta TCE. Além disso, embora por meio de destaque no montante de condenação judicial, o pagamento foi, sim, feito pelo município, com base no referido contrato e com recursos que, inclusive, deveriam constar de seu orçamento, ainda que constitucionalmente vinculados à manutenção e desenvolvimento da educação básica. 
Quanto a uma possível "declaração de nulidade do contrato", de fato, estaria reservada, de maneira direta, ao gestor ou ao Poder Judiciário. Não obstante, já se falou que tal providencia não constitui requisito para que este Tribunal, verificando dano ao erário decorrente de conduta irregular, busque a sua reversão. Vale reforçar, de todo modo, que, como se viu, não haveria óbice à declaração de nulidade do contrato, pela via administrativa ou judicial. 
Com relação a uma possível contrapartida financeira devida ao escritório, ainda que declarada a nulidade do contrato, como o defendente menciona que o assunto será abordado em outra parte de sua defesa, deixa-se de tecer comentários sobre o tema nesta parte da análise. 
	Existência de relação jurídica entre as partes contratantes. Dever de pagamento ainda que eventualmente o contrato seja declarado nulo. Impossibilidade de enriquecimento ilícito por parte do estado; 
Aduz que, no presente caso, enxerga-se claramente a existência de negócio jurídico entre a municipalidade e o escritório de advocacia, ainda que o ajuste seja taxado como nulo. 
Menciona que, no Direito Público, conquanto a Administração Pública possa rever os seus atos, podendo anulá-los, quando eivados de vício, ou revogá-los, por questões de conveniência e oportunidade, "não fica liberada de restituir o indevidamente auferido". 
Invoca o contido no art. 884 do CC, que dispõe que ninguém poderá se enriquecer à custa de outrem, dispositivo que, ainda que dirigido essencialmente às relações entre particulares, perdura nas relações com o Poder Público. Prossegue afirmando que "não é por menos que a própria legislação brasileira veda expressamente o enriquecimento sem causa da Administração, impondo a ela o dever de indenizar o contratado pelo que este houver fornecido, ainda que o contrato tenha sido firmado verbalmente ou declarado nulo, conforme disposto no parágrafo único do art. 59 da Lei 8.666/1993". 
Assim sendo, mesmo que se venha a declarar a nulidade das avenças firmadas, o que se admite por argumentação, tem-se que a contrapartida financeira pela prestação de serviço não pode ser restituída ao erário, sob pena de enriquecimento ilícito da Administração Pública. 
Quanto a isso, lembre-se que a competência do TCU nestes autos diz respeito à aferição da boa e regular aplicação de recursos federais repassados ao município e à busca do ressarcimento pelo seu eventual mau uso. Nesse contexto, a presente TCE foi constituída para fins de reversão, aos cofres do Fundeb municipal, de recursos irregularmente usados no pagamento de honorários advocatícios. A responsabilidade do defendente decorre da sua condição de beneficiário desses valores, que concorreu de algum modo para o desvio de recursos constitucionalmente vinculados à manutenção e desenvolvimento da educação básica do município. 
Não se defende aqui o enriquecimento sem causa da Administração. Se o escritório entende que tem direito ao recebimento de quantias, a título de remuneração, em razão de serviços prestados, poderá cobrá-los pela via que considerar adequada. Veja-se que o próprio relatório de fiscalização que deu origem a esta TCE menciona a possibilidade de o defendente buscar eventual indenização que considere de seu direito pelos serviços prestados "nas vias ordinárias, por arbitramento, e não com base em contrato tido por nulo". 
Registre-se, no entanto, a existência de jurisprudência dos tribunais de contas estaduais (Prejulgado 1199-TCE/SC, Decisão PL 100/2012-TCE/MA, Decisão PL 718/2014-TCE/MA, Consulta 7458/2011-TCE/MA) no sentido de que somente é admissível o contrato de risco (ad exitum) na Administração Pública na hipótese em que o poder público não desembolse qualquer valor, devendo a remuneração do contratado abranger exclusivamente os honorários pela sucumbência devidos pela parte vencida, nos montantes determinados em juízo, sem perceber, a título de remuneração, percentual sobre as receitas auferidas pelo ente com as ações administrativas ou judiciais. 
Convém anotar, ainda, que em contratos assemelhados, também referentes a ações municipais de cobrança de complementações da União ao Fundef, mesmo esse suposto direito ao recebimento de uma contrapartida financeira pelo escritório, em acréscimo a eventuais honorários sucumbenciais incidentes, vem sendo negado pela Justiça (ver Acórdão 1178131/2019, da Primeira Turma Cível do TJDFT, proferido na Apelação Cível 07085820-06.2018.8.07.0001, cujo Recurso Especial não foi conhecido pelo STJ no AREsp 1607359 DF 2019/0318048-7, de março de 2020 - peças 62 e 63) . 
Tais decisões, ao firmarem a nulidade absoluta de tais contratos, em linha com o entendimento esposado pelo Tribunal no acórdão que originou esta TCE, assentam que o dever de indenizar o contratado pelo que houver executado no contrato nulo, previsto no art. 59 da Lei 8.666/1993, condiciona-se à constatação de que o contratado não deu causa à nulidade, não se aplicando àquele "que frustra a competição, invocando causa de inexigibilidade fora das hipóteses legais", a exemplo do presente caso (nos termos do referido Acórdão 1178131/2019 do TJDFT) . 
De todo modo, a possível quantificação de valores devidos pelo município ao defendente é matéria que foge ao escopo desta TCE, que busca precipuamente a restituição ao correspondente Fundeb. Não servem, portanto, para desconstituir os fundamentos da citação, os argumentos de que, ainda que nulos os contratos de suporte, sob pena de incidir em enriquecimento sem causa, a Administração teria a obrigação de remunerar os serviços efetivamente prestados. 
	Honorários contratuais: observância do percentual estipulado pela OAB. Eficácia do trabalho realizado. Zelo dos profissionais. Proveito econômico obtido. 
Quanto ao montante de honorários contratados, o defendente alega, em síntese, que: 
	a) o art. 22 da Lei 8.906/1994 assegura ao prestador de serviços regularmente inscrito na OAB o direito aos honorários convencionados, arbitrados e de sucumbência, sendo que os convencionais devem ser estabelecidos em ajuste escrito, e não podem ser fixados de forma irrisória ou inferior ao mínimo fixado pela tabela de honorários, conforme os artigos 35 e 41 do Código de Ética e Disciplina da OAB; 
	b) a seu turno, a tabela de honorários da OAB/PI dispõe que o mínimo a ser cobrado em ações ordinárias cíveis é de 20% sobre o valor real da causa ou sobre o proveito econômico pleiteado que tiver o cliente, o que se amoldaria ao contrato analisado nestes autos; 
	c) apesar de reconhecer, por outro lado, que o percentual estabelecido pela entidade profissional não vincula as partes, servindo apenas de parâmetro para o arbitramento de honorários quando inexistente convenção entre os contratantes (e não seria o caso dos autos) , destaca a necessidade de se considerar, em cada situação, o grau de zelo profissional e o valor econômico em questão; 
	d) para ilustrar a presença desses requisitos, resgata o tempo despendido entre a contratação e o trânsito em julgado da ação (14 anos) , os recursos da AGU e pronunciamento contrário do MPF, bem como a importância do proveito econômico vertido em favor do Município. 
Nesse ponto, registre-se que, de fato, o relatório de auditoria de origem, ao demonstrar a incompatibilidade da adoção de taxa de sucesso com as normas de Direito Público, que impõem à Administração o dever de contratar por preço certo e sem vincular receitas de impostos a despesas específicas, concluiu que os valores fixados para os honorários foram exorbitantes, "incompatíveis com a complexidade da causa e os valores praticados no mercado, em dissonância ao princípio da razoabilidade", identificando tal ocorrência como uma das irregularidades ali apuradas. 
Vale dizer, de qualquer maneira, e conquanto o próprio defendente reconheça que o patamar de honorários sugerido pela OAB não vincula os contratantes, que o preço justo tenderia a ser fielmente determinado em uma competição aberta, em que todos os possíveis interessados pudessem acorrer, ou, na hipótese de inexigibilidade de licitação, construído por aproximação em um processo administrativo prévio, no qual se ponderassem as possíveis oportunidades e os riscos justificativos do preço, em alinhamento com o que dispõe o inciso III do parágrafo único do art. 26 da Lei 8.666/93, o que não foi feito no presente caso. 
Não obstante, uma vez que, como se falou, o montante alegadamente devido pelo município a título de honorários não deve repercutir no débito desta TCE, sem contar que, como se disse, em uma possível situação em que o contrato venha a ser declarado nulo, a constatação de que o contratado tenha dado causa a nulidade pode implicar a não incidência do dever de indenizar prescrito no art. 59 da Lei 8.666/1992, resta dispensável a discussão acerca da aventada adequação do preço praticado para os honorários. 
Desse modo, para fins de desconstituição dos fundamentos da citação, rejeitam-se as alegações. 
	Autorização legal para pagamento de honorários advocatícios contratuais mediante destaque de precatório judicial 
Aduz que, no campo legal, quando juntado aos autos o competente contrato de honorários antes de ser expedido o mandado de levantamento ou precatório, o juiz, em obediência ao art. 22 da Lei 8.906/94, deve determinar, a menos que se comprove quitação anterior por parte do contratante, que tais honorários sejam pagos diretamente ao advogado, por dedução da quantia destinada ao constituinte. E que tal previsão estaria em consonância com a jurisprudência do STJ e com o comando do art. 5º, § 2º, da Resolução 115/2010 do CNJ. 
Reclama que, dada a alegada clareza do normativo, não poderia o intérprete inserir nele ressalva inexistente na Lei 8.906/94, de tal sorte que, mesmo o Poder Público, se sujeitaria a seus ditames. Em adição, aduz que nem mesmo a subordinação da Administração Pública ao princípio da legalidade estrita afastaria a referida conclusão, já que o que se tem em tela seria o direito de um agente particular legalmente estabelecido. 
Na visão do defendente, tais conclusões estariam corroboradas pelo fato de o TRF1 (e não o Município) ter autorizado o pagamento. 
Veja-se, no entanto, que, a despeito de alguns posicionamentos iniciais conflitantes, o STF e o STJ praticamente pacificaram o entendimento sobre a matéria, mediante decisões que corroboram o entendimento deste Tribunal acerca da impossibilidade de destaque de recursos dos precatórios Fundef para o pagamento de honorários, dada a sua vinculação à destinação específica (educação) , conforme bem sintetizado neste excerto de nota técnica da Rede de Controle da Gestão Pública do Maranhão (peça 58) : 
	3. Segundo decisões reiteradas do Tribunal de Contas da União (Acórdãos 1.824/2017 e 1962/2017) , do Supremo Tribunal Federal (Ações Ordinárias de n. 648, 660, 669, e 700; Suspensão de Liminar n. 1107; ARE 1122529 AgR/PE e ARE 1.140.049/PE e do Superior Tribunal de Justiça (REsp 1.703.697/PE) ficou sufragado o entendimento de que as verbas dos precatórios do Fundef devem ser destinadas exclusivamente à educação, vedada qualquer outra destinação. 
Dentre as decisões enumeradas, destaque-se o REsp 1.703.697/PE, cuja análise decorreu do reconhecimento de que, no âmbito da Primeira Turma e da Segunda Turma do STJ, responsáveis pelo julgamento de matérias afeitas ao Direito Público, existiam posicionamentos conflitantes no que tocava a possibilidade de destaque de recursos dos precatórios Fundef para o pagamento de honorários advocatícios. 
	Assim, em vista de sua função regimental de decidir acerca de recursos, quando reveladas interpretações divergentes no âmbito dos órgãos especializados daquela Corte Superior de sua área de abrangência, a Primeira Seção do STJ, em decisão de 10/10/2018, seguindo o entendimento do Relator (Ministro Og Fernandes) , adotou o posicionamento exteriorizado neste trecho da ementa do REsp 1.703.697/PE (peça 59) : 
7. Na execução, regra geral, é possível a requisição pelo patrono de reserva da quantia equivalente à obrigação estabelecida, entre si e o constituinte, para a prestação dos serviços advocatícios. A condição para isso é que o pleito seja realizado antes da expedição do precatório ou do mandado de levantamento, mediante a juntada do contrato. Orientação do STJ e do STF.
8. Esse entendimento, todavia, não é aplicável quando os valores a que tem direito o constituinte se referem a verbas decorrentes de diferenças do FUNDEF que a União deixou de repassar aos Municípios a tempo e modo.
9. O fato de determinada obrigação pecuniária não ter sido cumprida espontaneamente, mas somente após decisão judicial com trânsito em julgado, não descaracteriza a sua natureza nem a da prestação correspondente. Assim, uma vez que os valores relacionados ao FUNDEF, hoje FUNDEB, encontram-se constitucional e legalmente vinculados ao custeio da educação básica e à valorização do seu magistério, é vedada a sua utilização em despesa diversa, tais como os honorários advocatícios contratuais.
10. Reconhecida a impossibilidade de aplicação da medida descrita no art. 22, § 4º, da Lei n. 8.906/1994 nas execuções contra a União em que se persigam quantias devidas ao FUNDEF/FUNDEB, deve o advogado credor, apesar de reconhecido o seu mérito profissional, buscar o seu crédito por outro meio.
11. Recurso especial a que se dá provimento para negar o direito à retenção dos honorários advocatícios contratuais do crédito devido pela União. (grifou-se) 
Extrai-se tanto dos votos que conduziram à vitória da tese quanto das razões expendidas pela Ministra Assussete Magalhães em seu voto-vista (vencido) que os acórdãos do TCU paradigmáticos na questão dos precatórios Fundef constituíram importante subsídio ao debate que precedeu o julgamento, de sorte que, visitando as razões de decidir desta Corte de Contas, o STJ uniformizou seu próprio entendimento, em linha com aqueles julgados. 
Por via de consequência, diversas ações posteriores analisadas no STJ foram julgadas em conformidade com aquele entendimento, tal qual se depreende das cópias de uma dezena de decisões juntadas à peça 60, que, como regra, apresentaram justificativas equivalentes a esta, constante de trecho da ementa do julgamento do AgInt no REsp 1819469/PB, da relatoria da Ministro Mauro Campbell Marques, realizado em 21/11/2019 (peça 60, p. 7) : 
1. A Primeira Seção desta Corte estabeleceu no julgamento do REsp 1.703.697/PE, DJe 26/02/2019, que os recursos do FUNDEF/FUNDEB encontram-se constitucional e legalmente vinculados a uma destinação específica, sendo vedada a sua utilização em despesa diversa da manutenção e desenvolvimento da educação básica, sendo inaplicável a regra do art. 22, § 4º, da Lei 8.906/1994 na hipótese.
A seu turno, a Primeira Turma do STF, em decisão atual (de 11/2/2020) , ao não conhecer de embargos de declaração opostos pela União, no âmbito do AgR ARE 1.121.615/PE, da relatoria do Ministro Luís Roberto Barroso, reafirmou que a questão associada com o destaque de honorários advocatícios de precatórios Fundef, por seu caráter estritamente infraconstitucional, fugiria à competência daquela Corte Suprema (peça 61) , de sorte que, no âmbito do Poder Judiciário, no mérito da questão, o entendimento vigente é o adotado pelo STJ. 
Logo, mesmo no âmbito do Poder Judiciário, não prosperam, como também não se admitem na jurisprudência do TCU, as alegações do defendente que buscam demonstrar a possibilidade de desvinculação dos recursos obtidos em ações judiciais das finalidades precípuas do Fundef e que, por outro lado, tentam evidenciar a necessidade de serem observados os ditames do Estatuto da Advocacia relacionados ao destaque de honorários contratuais do valor do sucesso de ações judiciais. 
Rejeita-se, portanto, a alegação apresentada. 
	Natureza jurídica dos recursos restituídos a unidades da federação que receberam repasses a menor
Sustenta que, ao contrário do entendimento do TCU, os recursos dos precatórios Fundef não estariam vinculados de forma absoluta à educação, pois que, em face da inadimplência da União, que não quitou no tempo certo a complementação devida, os entes federados credores teriam sido obrigados a utilizar recursos próprios de outras fontes para alcançar os objetivos do Fundef. Assim, esses recursos recebidos tardiamente teriam natureza de reparação civil por ilícito cometido pela União, perdendo a sua vinculação original. 
Afirma que as normas de classificação orçamentária tratam o valor recebido por força de decisão judicial com caráter de restituição/ressarcimento na subcategoria econômica "outras receitas correntes", fonte "indenizações e restituições", rubrica "restituições", enquanto o "aporte regular do Fundef/Fundeb, feito dentro do exercício financeiro e integrante do planejamento orçamentário em execução, se enquadra na subcategoria econômica 'transferências correntes' da fonte 'transferências intergovernamentais'". 
Consigna que, conforme entendimento do STJ, os honorários advocatícios, por seu caráter alimentar de natureza trabalhista, preferem a qualquer outro, salvo em relação aos créditos tributários, podendo até mesmo ensejar a penhora sobre verbas incialmente impenhoráveis, a exemplo de salários, para sua satisfação, "donde se conclui  que nenhuma suposta vinculação de receita ou regra de indisponibilidade/impenhorabilidade de qualquer espécie é oponível, de forma absoluta, ao escopo remuneratório alimentar dos honorários, como meio de impedir sua satisfação na forma autorizada pela legislação de regência (in casu, Lei 8.906/94, art. 22, § 4º) ". Diante de tal alcance, com menos razão ainda se poderia opor ao desconto dos honorários contratuais a pretensa vinculação de origem dos recursos envolvidos (no caso, à educação) . 
Colaciona, alegando alinhamento com a mesma lógica, decisão do STJ que, relativizando a sua vinculação, permitiu o sequestro de recursos do Fundef para o pagamento de precatórios não associados com a educação, sob a justificativa de que, a despeito da área de utilização, os fins igualmente públicos colimados não viciariam a aplicação. 
Por isso, entende que, se se admite a utilização de recursos do Fundef para a quitação de dívidas estatais de outras áreas, distintas da educação, igualmente seria possível destacar do valor total da causa a parcela referente aos honorários advocatícios. 
Com relação à questão orçamentária, não procede a afirmação de que os recursos auferidos a título de precatórios do Fundef, ainda que por força de decisão judicial, devam ser enquadrados na fonte "indenizações e restituições" da subcategoria econômica "outras receitas correntes", eis que a classificação orçamentária correta desses aportes, deve ser a mesma que a das complementações regulares da União ao Fundeb, bastando apenas o detalhamento da rubrica de modo a permitir a identificação da origem dos valores nos precatórios do Fundef. 
A posição deste TCU sobre o assunto pode ser apreendida dos seguintes trechos do voto condutor do Acórdão 1824/2017-TCU-Plenário, nos quais se mencionam a impossibilidade do destacamento, em precatórios do Fundeb, de valores para pagamentos de advogados (grifos do original) : 
	O fato de os pagamentos aos municípios serem feitos mediante precatórios não afasta nem impede a aplicação da Constituição e das leis, em especial na parte que impõe a vinculação desses recursos, até porque o provimento judicial não altera a natureza jurídica essencial dessas parcelas complementares de verbas do Fundeb, natureza que se mantém nos registros da União e em todo o trânsito dessas verbas, (...) 
	Da mesma forma, pelas razões salientadas, absolutamente questionável o procedimento de destacar, em precatórios, verbas do Fundeb, para pagamentos de advogados, uma vez que tal procedimento desfalcaria a vontade dos legisladores, constituinte e derivado, no sentido de permitir a alocação de recursos mínimos, por aluno, em cada estado e município do País. Este procedimento não elide a responsabilidade dos gestores e advogados pela percepção irregular de recursos públicos gravados com finalidade específica. 
Em consonância com tal entendimento, a parte dispositiva do referido Acórdão 1824/2017-TCU-Plenário traz os seguintes entendimentos do Tribunal: 
	9.2.2. aos recursos provenientes da complementação da União ao Fundef/Fundeb, ainda que oriundos de sentença judicial, devem ser aplicadas as seguintes regras: 
	9.2.2.1. recolhimento integral à conta bancária do Fundeb, prevista no art. 17 da Lei 11.494/2007, a fim de garantir-lhes a finalidade e a rastreabilidade; e
	9.2.2.2. utilização exclusiva na destinação prevista no art. 21, da Lei 11.494/2007, e na Constituição Federal, no art. 60 do ADCT; 
	9.2.3. a aplicação desses recursos fora da destinação, a que se refere o item 9.2.2.2 anterior, implica a imediata necessidade de recomposição do Erário, ensejando, à mingua da qual, a responsabilidade pessoal do gestor que deu causa ao desvio, na forma da Lei Orgânica do TCU; 
	9.2.4. a destinação de valores de precatórios relacionados a verbas do Fundef/Fundeb para o pagamento de honorários advocatícios é inconstitucional, por ser incompatível com o art. 60, do ADCT, com a redação conferida pela EC 14/1996, bem como é ilegal, por estar em desacordo com as disposições da Lei 11.494/2007; 
A questão está pacificada também no judiciário, conforme entendimento bem espelhado no seguinte trecho da ementa de decisão proferida pela Primeira Turma do TRF5, de 25/10/2019 (AC: 08010477620164058103, Relator: Desembargador Federal Élio Wanderley de Siqueira Filho, Data de Julgamento: 25/10/2019, 1º Turma) : 
	3. Os recursos do FUNDEB/FUNDEF devem ser aplicados na manutenção e no desenvolvimento do ensino básico e na valorização do magistério, não havendo espaço de discricionariedade na alocação de seus valores, já que tal obrigação decorre de imposições normativas do próprio ordenamento, de natureza constitucional, inclusive. A essa vinculação jurídica impõe-se o entendimento de que os recursos repassados à edilidade, a título de complementação do FUNDEF/FUNDEB, conservam a natureza de recursos públicos federais, devendo ser aplicados, em ações consideradas como de manutenção e desenvolvimento do ensino para a educação básica pública, sendo proibida a alocação para despesas estranhas a essa finalidade.
	4. O Supremo Tribunal Federal, na Ação Cível Ordinária (ACO) nº 660/MC/AM, em 09.09.2017 (Informativo nº 876) , reconheceu, expressamente, a manutenção da vinculação constitucional da complementação ao FUNDEF às ações de desenvolvimento e manutenção do ensino.
	5. Deve-se reconhecer o caráter público destas verbas, considerando que sua natureza é fixada na própria Constituição (art. 60 do ADCT) e nas Leis nº s 9.424/96 e 11.494/2007 (notadamente no art. 23, I, da Lei nº 11.494/2007) , sendo irrelevante que tais valores tenham sido incorporados ao município em face de condenação estabelecida em decisão judicial pela via do precatório, já que essa circunstância não tem o condão de alterar a vinculação pretendida nesta ação. Ademais, é razoável entender que, da mesma forma que os recursos deveriam ter sido destinados à educação, se tivessem sido repassados com a utilização da forma correta de cálculo do VMMA, agora deverão ter a mesma destinação, porquanto sua natureza se mantém inalterada. Dessa forma, os valores da percebidos judicialmente a título de complementação do FUNDEF/FUNDEB não podem servir para pagamento de outras despesas como os honorários advocatícios.
Há, por fim, em relação à tese de que "os honorários advocatícios, por seu caráter alimentar de natureza trabalhista, preferem a qualquer outro", o reconhecimento do STJ, externado no já mencionado REsp 1.703.697/PE, de que a requisição pelo patrono de reserva de quantia relativa à prestação dos serviços advocatícios, mediante a juntada do contrato, "não é aplicável quando os valores a que tem direito o constituinte se referem a verbas decorrentes de diferenças do FUNDEF que a União deixou de repassar aos Municípios a tempo e modo", restando impossibilitada, nessas execuções, "a aplicação da medida descrita no art. 22, § 4º, da Lei n. 8.906/1994". 
Vê-se, portanto, que os valores referentes aos precatórios do Fundef têm a sua aplicação absolutamente vinculada à finalidade que lhes foi imposta constitucionalmente. 
	Análise das alegações de defesa de Monteiro e Filho Advogados S/C 
O escritório Monteiro e Filho Advogados S/C apresentou suas alegações de defesa conforme peça 30. 
	ARGUMENTOS: 
Foram trazidos os seguintes argumentos:
	a) Preliminar de incompetência do TCU para apurar a regularidade da contratação realizada pelo município com o particular;
	b) Preenchimento dos requisitos legais pelo escritório para a contratação direta;
	c) Possibilidade de contratação ad exitum para a prestação de serviços pelo escritório, com os honorários incidentes sobre o crédito recuperado; 
	d) Possibilidade de pagamento de honorários advocatícios em ações de recuperação de créditos do Fundef; 
	e) Dos princípios da segurança jurídica e da boa-fé - recebimento de verbas de caráter alimentar - impossibilidade de devolução - jurisprudência do STJ; 
	f) Da impossibilidade de se responsabilizar o requerente e cobrar-lhe a devolução honorária - precedente do TCU
	ANÁLISE
Segue a análise dos argumentos trazidos nas alegações de defesa. 
	Preliminar de incompetência do TCU para apurar a regularidade da contratação realizada pelo município com o particular
Em preliminar, o defendente alega incompetência do TCU para apurar a regularidade da contratação realizada pelo município com o particular, que seria atribuição do Tribunal de Contas do Estado do Piauí. 
Para corroborar sua tese, o defendente transcreve trechos do relatório técnico integrante do Acórdão 1824/2017-TCU-Plenário em que se afirma que, em relação a irregularidades contratuais nos ajustes assinados entre municípios e escritórios de advocacia, e quanto aos precatórios destacados para o pagamento de honorários advocatícios, não se vislumbrou competência do TCU para atuar. Menciona ainda outros trechos do relatório que apontam para uma atuação preventiva do TCU relativamente a tais temas. 
Não obstante, é improcedente a alegação de incompetência do TCU para apurar a contratação em comento. 
De fato, no âmbito do Fundeb, muitas vezes custeado com valores de origem municipal, estadual e federal, o exame de fatos relacionados a procedimentos administrativos é de regra primariamente submetido ao órgão de controle ao qual presta contas o administrador cujos atos estão sendo reputados irregulares. Isso ocorre mesmo quando existentes repasses complementares de recursos da União para o município, mas, é bom que se frise, somente quando não evidenciado de imediato dano ao erário federal ou desvio de finalidade. 
Essa abordagem de controle do TCU, que é consonante com as disposições da Constituição Federal e da Lei 11.494/2007 e está alinhada com a dos demais tribunais de contas, leva em consideração a atuação preliminar e mais próxima dos elos locais da cadeia de controle e busca privilegiar, nas ações do Tribunal, a relevância das irregularidades, a materialidade dos recursos envolvidos e o custo de oportunidade de uma atuação onerosa desta Corte de Contas. 
Decerto por isso o relatório de fiscalização tenha incidentalmente afirmado, em um primeiro momento, que não caberia ao TCU examinar a legalidade da contratação em comento. 
Note-se, no entanto, que, tanto no voto condutor como na parte dispositiva da decisão que apreciou o referido relatório (Acórdão 1824/2017-TCU-Plenário) , aprovada por unanimidade em Plenário, foi ratificada a competência do TCU para fiscalizar a aplicação dos precatórios do Fundef e, em particular, a contratação em análise, nos termos do entendimento firmado no item 9.2.1 do acórdão. Transcrevem-se, a propósito, trechos do mencionado voto, assim como o referido item da decisão: 
VOTO
 (...) 
Em sendo o contrato custeado com recursos exclusivamente municipais, não se firma a competência do TCU. Mas se o contrato for custeado com recursos de origem federal, tal como a complementação do Fundef, instaura-se a competência plena do TCU para apreciar a regularidade da despesa, aí incluída não só a legalidade do contrato como a pertinência dos valores envolvidos e a responsabilidade dos envolvidos. 
Essa tem sido a jurisprudência pacífica do TCU, que acolhe o entendimento de que a transferência de recursos da União a título de complementação das verbas do Fundeb municipal ou estatual atrai a competência do TCU para fiscalizar o cumprimento de todo o conjunto de obrigações impostas pelas normas de regência aos entes envolvidos no custeio e na operacionalização do Fundo, não se limitando o controle externo exercido pelo Tribunal aos aspectos financeiros da gestão.  
ACÓRDÃO 
9.2.1. a competência para fiscalizar a aplicação desses recursos complementares é do Tribunal de Contas da União, ainda que esses pagamentos decorram de sentença judicial, uma vez que são recursos de origem federal; 
Posteriormente, como resultado da análise de embargos de declaração opostos a essa decisão, o Tribunal, por intermédio do Acórdão 1962/2017-TCU-Plenário, da relatoria do Ministro Walton Alencar Rodrigues, entre outros esclarecimentos, elucidou que a competência do TCU firmada no item 9.2.1 do Acórdão 1824/2017-TCU-Plenário não afasta a competência concorrente dos demais Tribunais de Contas. 
A competência do TCU para fiscalizar a aplicação dos recursos do Fundeb, quando concernentes à complementação da União a estados e municípios, nos quais se enquadram os precatórios do Fundef, foi ratificada pelo STF, em demandas como a Ação Direta de Inconstitucionalidade 5.532/DF (Relator: Ministro Ricardo Lewandowski) , que teve a seguinte ementa, reproduzida a seguir no essencial: 
	CONSTITUCIONAL. AÇÃO DIRETA DE INCONSTITUCIONALIDADE. ILEGITIMIDADE ATIVA AD CAUSAM DE DIRETÓRIO REGIONAL DE PARTIDO POLÍTICO. NÃO IMPUGNAÇÃO DE TODO O COMPLEXO NORMATIVO. TRIBUNAL DE CONTAS DA UNIÃO. FUNDEB. COMPLEMENTAÇÃO DO VALOR MÍNIMO ANUAL POR ALUNO. COMPETÊNCIA DO TCU PARA APURAR ILÍCITOS EM REPASSES DE VERBAS FEDERAIS
	(...) 
	3. Repasse de verbas federais ao Fundo de Manutenção e Desenvolvimento da Educação Básica e de Valorização dos Profissionais da Educação (FUNDEB) , a título de complementação do valor mínimo anual por aluno, atrai competência fiscalizatória do Tribunal de Contas da União (Constituição da República, arts. 70, parágrafo único, e 71, caput, II e VI, e Lei 11.494, de 20 de junho de 2007, art. 26, III) . 
Desse modo, rejeita-se tal preliminar. 
	Resumo dos fatos
O defendente apresenta o que seriam esclarecimentos sobre o objeto da contratação e da sua atuação jurídica em nome do Município de Palmeirais, mencionando que a demanda em questão não tem relação com a Ação Civil Pública proposta e vencida pelo Ministério Público Federal em São Paulo (Processo 1999.61.00.050616-0) . 
Afirma que a relação contratual estabelecida entre o defendente e o município, e questionada pelo TCU, refere-se a demanda sobremaneira diferente de uma possível ação de execução do título coletivo obtido no ano de 2016 pelo MPF na referida Ação Civil Pública, eis que firmada no ano de 2005, quando o escritório levou ao conhecimento do município a possibilidade de buscar em juízo os créditos perante a União relativos ao extinto Fundef. Aduz que, à época, a matéria era embrionária e da qual não se havia certeza quanto ao direito. 
A ação teve curso de onze anos até que beneficiasse o erário municipal, período em que o defendente dedicou-se à causa e militou perante o Poder Judiciário em todas as instâncias, com vistas à obtenção do direito creditório pelo município, agindo e atuando de forma diligente e nos moldes éticos e técnicos exigidos pelo Estatuto da Ordem e legislação material e processual de regência. Tanto assim que a ação de conhecimento, depois de transitada em julgado favoravelmente, foi devidamente executada também de forma procedente, permitindo ao município o levantamento de crédito devido e acumulado entre os ides de 2000 e 2006 a título do referido Fundef. 
Reafirma que não se está, pois, diante de mera contratação para atuar apenas na fase executiva de demanda de conhecimento patrocinada por outro patrono, mas sim de uma contratação para propor, o escritório, às suas expensas, ação ordinária de conhecimento (no ano de 2005) e acompanhá-la até o deslinde em todas as instâncias e graus de jurisdição. 
	Preenchimento dos requisitos legais pelo escritório para a contratação direta
Discorda do relatório original que afirma que não há, no presente caso, a possibilidade de caracterização de inviabilidade de competição para o objeto da contratação tampouco a singularidade no seu objeto. Esclarece que a inviabilidade de competição por singularidade do objeto afeta à inexigibilidade de licitação refere-se à capacidade de determinado serviço vir a ser prestado de forma específica e com determinado grau de confiança por um profissional, não exigindo a lei que o profissional a ser contratado seja o único capaz de prestar de serviço. 
Afirma que, para os nossos Tribunais, "singular é o serviço do advogado em si, porquanto de natureza personalíssima - capaz inclusive de afastar a viabilidade de sua aferição mediante processo licitatório". 	Apresenta jurisprudência do STJ que corroboraria tal entendimento, bem como do STF, que faz menção ao elemento confiança, a ser considerado na contratação desses serviços. 
Ressalta, novamente, que a contratação em comento não se restringe às fases executivas de título coletivos e que, à época (2005) , "era verdadeira aventura jurídica, embrionária mesmo, quanto à discussão jurídica". O defendente menciona ainda que, embora não conste do objeto ou da fundamentação do relatório original, "detinha a expertise necessária e já laborava na matéria, inclusive de forma pioneira, desde o ano de 2003". 
Vale dizer, com relação às decisões trazidas aos autos pelo defendente, que o relatório de auditoria não questionou a possibilidade de contratação de serviços advocatícios com base na inexigibilidade de licitação do art. 25, II, da Lei 8.6666/1993, mas sim, no caso concreto, a ausência da devida comprovação das condições para tanto, como a inviabilidade fática e jurídica de competição, a singularidade do objeto e a notória especialização do contratado, a ser feita em um indispensável processo administrativo prévio à contratação, conforme exigido na lei, o qual, contudo, nunca foi constituído. 
Tal irregularidade, juntamente com inúmeras outras identificadas na contratação que denotam total desvinculação aos princípios e regras que disciplinam a função administrativa, fundamentaram a posição do Tribunal pela ilegalidade do contrato, sendo que, para algumas dessas ocorrências, a exemplo da em comento, não se pode isentar a responsabilidade do contratado.
Questionou-se no relatório de fiscalização, inclusive, a inexistência no instrumento contratual de cláusula alusiva ao processo que lhe era originário, do que se conclui pela falta de vinculação entre o contrato e algum procedimento administrativo prévio de inexigibilidade. Os seguintes trechos do relatório de auditoria ilustram a ênfase dada pela equipe de fiscalização a tais questões (peça 8) : 
	43. Logo, a eventual decisão administrativa pela contratação direta, por inexigibilidade ou dispensa, é posterior a toda uma etapa preparatória indispensável. A impossibilidade ou a identificação da possibilidade da contratação direta, como a melhor opção para a administração, só surge após a etapa inicial de estudos, em que o objeto a ser adquirido é definido pela Administração. Como a regra geral é a licitação, a sua dispensa ou inexigibilidade configuram exceções. Como tal, portanto, não podem ser adotadas antes das pesquisas e estudos que permitam chegar a essa conclusão, não prescindindo da devida motivação. (...) 
	47. Os elementos apurados in loco por esta equipe de auditoria não permitem concluir que as referidas contratações diretas tenham se iniciado a partir da identificação de uma necessidade por parte dos entes municipais. 
	48. É que nos contratos juntados aos autos não há nenhuma referência ao processo administrativo que culminou na alegada situação de inexigibilidade de licitação. Observa-se, ainda, que não há qualquer menção ao ato administrativo que autorizou a lavratura do termo de contrato nem qualquer indicação do número do processo de inexigibilidade, em desacordo à determinação inserta no art. 61 da Lei 8.666/93: (...) 
	49. Agrava-se a isso o fato de que não se tem notícia da publicação do extrato do contrato na imprensa oficial, o que lhe retira a eficácia nos exatos termos do parágrafo único do art. 61 da Lei 8.666/93: (...) 
	50. Ora, mesmo em casos de inexigibilidade de licitação, a publicação do ato autorizativo da autoridade administrativa na imprensa oficial é condição para eficácia do contrato, conforme exigência prevista no art. 26 da lei de licitações: (...) 
	54. Dispensa-se o procedimento licitatório por inexigibilidade, com base no art. 25 e incisos da Lei 8.666/1993, somente quando efetivamente restar caracterizada a inviabilidade da competição, observando-se, nas contratações com base no inciso II desse dispositivo, a correta formalização dos processos, instruindo-os com os motivos determinantes da singularidade dos serviços, cuja documentação deverá ser suficiente para demonstrar a notória especialização dos contratados, bem como as razões para a escolha do fornecedor ou executante e a justificativa do preço, comprovando a sua razoabilidade, nos termos do art. 26 e seu parágrafo único, da Lei 8.666/1993. (...) 
	61. Considerando os elementos constantes às peças 23-39, registra-se que as gestões municipais sequer formalizaram processo administrativo com vistas às contratações dos referidos serviços advocatícios. (...) 
	76. Em síntese, independentemente de a contratação ter sido realizada por meio de licitação, dispensa ou inexigibilidade, é necessário que seja realizada a formalização dos atos em um processo administrativo no qual devem constar as razões que justificaram a contratação e levaram à escolha do contratado, entre outros elementos, inclusive como forma de permitir o controle da legalidade dos atos praticados pelo administrador. (...) 
	79. Enfatiza-se: a celebração dos contratos em comento não obedeceu sequer minimamente aos requisitos necessários à formalização de um contrato administrativo, restando patente a ilegalidade dos contratos de serviços advocatícios celebrados pelos Municípios de Caridade do Piauí, José de Freitas, Socorro do Piauí, São Gonçalo do Piauí, São João do Piauí, Itaueira e Palmeirais, pelo que deve ser declarada a respectiva ilegalidade, o que traria como corolário a proibição aos referidos municípios de efetuar qualquer pagamento com base neles em favor dos contratados.
Sabe-se que a regra para a contratação de serviços advocatícios é a licitação, sendo exceção a inexigibilidade, que deve ser precedida da comprovação da inviabilidade fática ou jurídica de competição, da singularidade do objeto e da notoriedade do contratado, o que não ocorreu no caso em comento. 
Sem duvidar da competência do escritório contratado,	 não há evidências de que a sua alegada expertise sobre a matéria da ação tenha sido devidamente aferida em algum processo de inexigibilidade ou mesmo de que pudesse ser demonstrada, salientando-se que não se tem conhecimento também de que, à época da contratação, o defendente havia obtido sucessos em demandas relacionadas ao tema da ação ou possuía outros requisitos que servissem para se inferir que o seu trabalho seria "essencial e indiscutivelmente o mais adequado à plena satisfação do objeto do contrato", conforme exigido no § 1º do art. 25 da Lei das Licitações. 
156.	Por sinal, o próprio suposto ineditismo do pleito judicial, que trataria de matéria incomum, poderia ser descaracterizado, ante a existência de ação civil pública ingressada anteriormente pelo Ministério Público Federal com o mesmo pleito, tratando de idêntica tese jurídica. 
A notória especialização deve ser demonstrada, fundamentada e comprovada para fins de preenchimento de requisito da inexigibilidade de licitação, não podendo ser meramente alegada para justificar o afastamento da exigência de licitação. Tanto assim que, para o STJ, a notória especialização, que o tribunal qualifica de jurídica, somente justifica a inexigibilidade de licitação quando for absolutamente extraordinária e incontestável (STJ - AGA RESP 201402420517, Rel. Min. Herman Benjamin, T2 - Segunda Turma, DJE DE 11/02/2015) . 
Com relação à tese do defendente de que a singularidade do objeto estaria associada a uma relação de confiança, e não necessariamente ao serviço prestado, vale dizer que tal abordagem, não prevista em lei, tem como baliza o princípio constitucional da impessoalidade, estreitamente relacionado com a finalidade pública que deve nortear toda a atividade administrativa. Nessa linha, segue trecho de parecer em que o então Procurador-Geral junto ao TCU Paulo Soares Bugarin trata do tema (Acórdão 10940/2018-TCU-Primeira Câmara - TC Processo 033.977/2011-9) : 
	13. Em vista desse requisito de inviabilidade de competição, a discricionariedade do gestor público é bastante mitigada, o que desautoriza a aplicação indiscriminada do critério de confiança para a seleção do prestador do serviço técnico especializado. Assim como manifestei no pronunciamento anterior (peça 69) , adotar a confiança interpessoal como critério de escolha do contratado, embora essencial em relações privadas, configura infração no setor público, pois viola os princípios da isonomia e da impessoalidade.
	14. O precedente originário do STF citado pelos recorrentes não admite sua aplicação a qualquer caso. O STJ tem rejeitado propostas nesse sentido, mormente quando ausentes os demais requisitos da inexigibilidade, como a singularidade do objeto (REsp 1.377.703/GO, Red. Min. Herman Benjamin, julgado em 03/12/2013, DJe 12/03/2014; REsp 1.571.078/PB, Red. Min. Benedito Gonçalves, julgado em 03/05/2016, DJe 03/06/2016) .
	15. No TCU, embora mencionada a característica de confiança no executor na Súmula nº 39, esse entendimento consolidado indica claramente que a inexigibilidade permitida no art. 25, inciso II, da Lei de Licitações e Contratos somente é cabível quando, presentes os requisitos de singularidade do serviço e de notória especialização do fornecedor, a seleção do executor comportar grau de subjetividade insuscetível de ser medido pelos critérios objetivos de qualificação inerentes ao processo de licitação. Tal situação deve estar devidamente evidenciada no processo administrativo da contratação direta, dado o caráter excepcional desse procedimento excludente da regra geral de licitar. Isso não se verifica no caso concreto em exame.
Veja-se, ainda, que, mesmo que demonstrado o atendimento dos requisitos de singularidade dos serviços e de notória especialização do escritório, para a contratação direta teria que ser comprovada a inviabilidade de competição, ante a possiblidade de existência de outros prestadores de serviços nas mesmas condições com capacidade de atender às necessidades do município.  
Repita-se, nesse ponto, que essas questões, atinentes ao possível preenchimento dos requisitos que levam à inexigibilidade de licitação e da própria inviabilidade de competição, seriam enfrentadas em um processo administrativo prévio à contratação, o qual, como se viu, nunca existiu. 
Note-se, ademais, que, nos presentes autos, tanto o defendente como o prefeito signatário confirmam as afirmações do relatório de auditoria de que as contratações tinham início a partir da apresentação de proposta pelos causídicos (em desacordo com o Estatuto da OAB e código de ética) , com evidente subversão da lógica norteadora do ato administrativo, que tem por pressuposto a devida motivação, fundada, no caso dos contratos, na identificação de uma necessidade por parte dos entes municipais. 
Na verdade, não se sabe se, ao "vender" seus contratos aos prefeitos, apresentando suas supostas vantagens, o ora defendente os informava da existência de Ação Civil Pública em curso, tratando de idêntica tese jurídica e pleiteando os mesmos valores, que traria iguais benefícios financeiros ao município sem que boa parte desses tivesse de ser repartido com o proponente. Seja como for, o que parece certo, em um contexto em que o negócio jurídico administrativo era desenhado pelos próprios contratados, é que não haveria mesmo hipótese de prosperar algum processo administrativo que pudesse resultar na seleção de outro escritório que não o próprio proponente do contrato. 
Com essas considerações, rejeita-se tal alegação. 
	Possibilidade de contratação ad exitum para a prestação de serviços pelo escritório, com os honorários incidentes sobre o crédito recuperado
Contesta a posição do relatório de fiscalização pela impossibilidade de a Administração firmar contrato de risco para o presente objeto e de a remuneração dos advogados ser estabelecida com valor percentual sobre o crédito reivindicado, vinculado a gastos com a Educação Básica. 
Afirma que "o caso mais comum de contratos de eficácia é, justamente, o da contratação de serviços advocatícios pela Administração" e que esse tipo de contrato proporciona economia à Administração, "na forma de redução de despesas correntes ou recuperação de receita", e "visa o incentivo da eficiência e alcance de metas das contratações públicas". Assim, tal formatação de contratos seria "cada vez mais utilizada por administradores modernos que visam uma maior eficiência da prestação". 
Traz decisão em que o TCU teria "reconhecido a legalidade e as especificidades de tal 'modalidade' contratual'", referindo-se ao Acórdão 589/2004-TCU-Plenário, proferido no TC Processo 008.746/2000-4. 
Alega que não há no ordenamento vedação a que a remuneração possa dar-se em patamar percentual sobre o crédito recuperado e/ou benefício proporcionado. 
Sobre a exigência do TCU de que os contratos administrativos obedeçam à regra do art. 55, III, da Lei 8.666/93, que prevê como cláusula necessária a fixação do preço e as condições de pagamento de forma clara e incontroversa (Acórdão 458/2007-TCU-Plenário) , afirma que a referida regra não exige valor fixo. Portanto, a contratação de serviços para recuperação de créditos a ser pago com base em percentual sobre os valores a serem recuperados pode ser feita desde que haja previsão contratual acerca do percentual e das condições de pagamento. 
Aduz ainda que o STJ já decidiu que, "havendo levantamento de créditos do extinto Fundef, o recebimento dos honorários advocatícios não pode ser obstado, mesmo em casos onde a verba creditícia poderia ser vista como vinculada", até porque, segundo afirma "sem a atuação do advogado, tais verbas sequer ingressariam aos cofres da administração local". Nesse sentido, apresenta jurisprudência do STJ, que, segundo diz, assenta a possibilidade de "destaque relativo aos custos com o processo, como os honorários advocatícios contratuais, sem que isso implique desvio de finalidade". 
Quanto ao preço praticado, aduz que, "não havendo delimitação legal específica em relação ao teto na cobrança dos honorários contratuais, forçoso se lhe atribuir o valor de mercado - notadamente para aquelas demandas que mais se aproximem (ou sejam preferencialmente idênticas) à que se busque contratar". Assim, "quando o assunto é inexigibilidade de licitação, a compatibilidade do preço contratado deve ser comprovada no processo através de contratos firmados anteriormente com a Administração ou por meio de contratos firmados com outros particulares". 
Diante disso, conclui que não houve irregularidade na contratação do escritório. 
Tais argumentos, no entanto, não servem para elidir as irregularidades identificadas no contrato nem afastar o débito atribuído nos autos. 
Frise-se que, com relação à taxa de sucesso, conforme já comentado na presente análise, foram demonstradas no relatório de auditoria de origem as limitações da utilização dessa forma de remuneração no regime jurídico dos contratos administrativos, que impõe deveres à Administração, como o de contratação por preço certo, e não admite situações como a observada no presente caso, em que receitas de impostos acabam por ficar vinculadas a despesas específicas. 
Nesse sentido, no item 68 desta instrução já se mencionou a existência de jurisprudência dos tribunais de contas estaduais assentando a admissibilidade do contrato de risco (ad exitum) na Administração Pública somente na hipótese em que o poder público não desembolse qualquer valor, devendo a remuneração do contratado abranger exclusivamente os honorários pela sucumbência devidos pela parte vencida, nos montantes determinados em juízo.
De outra parte, desconhece-se qual teria sido a fundamentação fática da afirmação do defendente de que o contrato com cláusula de sucesso seria comum na contratação de serviços advocatícios pela Administração, eis que não se tem notícia de que avenças com esse tipo de remuneração sejam usuais na Administração Pública Direta. 
Note-se também que a decisão do TCU (Acórdão 589/2004-TCU-Plenário, TC Processo 008.746/2000-4) trazida pelo defendente, proferida nos idos de 2004, além de não refletir os posicionamentos mais recentes das cortes de contas sobre o tema, refere-se a contrato celebrado por empresa que, à época do ato, constituía-se em sociedade de economia mista (CBTU) , que é pessoa jurídica de direito privado submetida a regime jurídico próprio, híbrido, sobre o qual podem incidir, em algumas situações, derrogações em relação ao regime jurídico público estrito a que está subordinado o contrato em comento. 
Também não procede o raciocínio de que a ausência de vedação legal possibilitaria a remuneração mediante cláusula de sucesso, pois, por essa lógica, o raciocínio que deve prevalecer, em se tratando de verba pública, é que justamente a falta de disposição no ordenamento amparando a realização de dispêndios nesses termos seria bastante para impedir a sua adoção. 
Com relação à tese de que o recebimento dos honorários advocatícios não pode ser obstado mesmo em casos onde a verba creditícia seria vinculada e que isso estaria em linha com jurisprudência do STJ, trata-se de questão já abordada na presente análise, nos itens 76 a 86, em que se demonstrou a existência de entendimento pacificado sobre a matéria, particularmente no STJ, definindo a impossibilidade de destaque de recursos dos precatórios Fundef para o pagamento de honorários, dada a sua vinculação à destinação constitucional específica (educação) . 
Também quanto ao preço praticado, já foi mencionado que o valor justo tenderia a ser fielmente determinado em uma competição aberta ou, em caso de inexigibilidade, em um processo administrativo prévio e que, além disso, tal matéria foge do escopo desta TCE, que busca o ressarcimento de valores referentes a precatórios do Fundef aplicados irregularmente, sendo inócua, portanto, sua discussão nestes autos. 
Desse modo, rejeitam-se as alegações apresentadas. 
	Possibilidade de pagamento de honorários advocatícios em ações de recuperação de créditos do Fundef
Nesse ponto, em um primeiro momento, o defendente desenvolve tese segundo a qual o serviço de advocacia prestado pelo escritório poderia ser considerado como promotor do direito à educação, inexistindo, assim, qualquer desvio de finalidade ou violação do artigo 60 do ADCT no pagamento pelo serviço prestado com a verba que entrará nos cofres municipais. 
Afirma que "não se pode dizer que a atuação desta Banca não teve como objetivo a promoção da educação, já que graças ao serviço prestado o município poderá investir quantia considerável na educação municipal", indagando, ainda, qual seria a diferença "entre o serviço do advogado que promove a educação e o de uma construtora que promove a educação", ou entre "o trabalho do advogado que consegue a quantia para a construção da escola e o da construtora que com essa quantia constrói a escola". Indaga, por fim, se "o princípio da impessoalidade estaria atendido se a construtora fosse paga com verba vinculada à educação, enquanto ao escritório essa possibilidade fosse vedada". 
Por outro lado, afirma que a conformidade da percepção honorária decorre de lei, referindo-se ao art. 22, caput e § 4º, do Estatuto da Advocacia e a OAB (Lei 8.906/94) . Alega que, "quando firmada a avença era uníssono o entendimento dos próprios Tribunais Superiores sobre a possibilidade do destaque e, assim, a alteração jurisprudencial, por si só, não impede o estabelecimento da condição contratual, que, repise-se, para efetivar-se depende de análise do judiciário". 
Não há como acolher tais argumentos. 
A tentativa do defendente de "enquadrar" o serviço advocatício prestado ao município como promotor do direito à educação esbarra em vedação expressa decorrente do art. 60 do ADCT da Constituição Federal. 
O Fundeb, instituído em substituição ao Fundef com a promulgação da EC 53/2006, que veio dar nova redação ao art. 60 do ADCT, é regulamentado pela Lei 11.494/2007, que, no seu art. 21, estabelece que os seus recursos, inclusive aqueles oriundos de complementação da União, serão utilizados pelos entes federativos em ações consideradas como de manutenção e desenvolvimento do ensino para a educação básica pública, "conforme disposto no art. 70 da Lei 9.394/1996", que, por sua vez, discrimina com clareza quais são essas ações, nos seguintes termos: 
Art. 70. Considerar-se-ão como de manutenção e desenvolvimento do ensino as despesas realizadas com vistas à consecução dos objetivos básicos das instituições educacionais de todos os níveis, compreendendo as que se destinam a: 
	I - remuneração e aperfeiçoamento do pessoal docente e demais profissionais da educação; 
	II - aquisição, manutenção, construção e conservação de instalações e equipamentos necessários ao ensino; 
	III - uso e manutenção de bens e serviços vinculados ao ensino; 
	IV - levantamentos estatísticos, estudos e pesquisas visando precipuamente ao aprimoramento da qualidade e à expansão do ensino; 
	V - realização de atividades-meio necessárias ao funcionamento dos sistemas de ensino; 
	VI - concessão de bolsas de estudo a alunos de escolas públicas e privadas; 
	VII - amortização e custeio de operações de crédito destinadas a atender ao disposto nos incisos deste artigo; 
	VIII - aquisição de material didático-escolar e manutenção de programas de transporte escolar. 
Assim, restando clara a impossibilidade de enquadramento de despesas com pagamentos de honorários advocatícios em algumas das ações acima, não há como se acolher tal argumento. Apenas para contrapor o argumento do defendente, a contratação de construtora para edificação de uma escola é algo expressamente previsto na norma legal (art. 70, III, da Lei 9.394/1996) .
Deixa-se também de acolher a alegação de conformidade do pagamento com as disposições do Estatuto da Advocacia e a OAB (Lei 8.906/94) , eis que, como se falou, o entendimento pacífico do STJ, que é consonante com o deste TCU e ficou consolidado no REsp 1.703.697/PE, assenta a "impossibilidade de aplicação da medida descrita no art. 22, § 4º, da Lei 8.906/1994 nas execuções contra a União em que se persigam quantias devidas ao FUNDEF/FUNDEB" (ver análise sobre o assunto nos itens 76 a 86 desta instrução) . 
Desse modo, rejeitam-se tais alegações de defesa. 
	Dos princípios da segurança jurídica e da boa-fé - recebimento de verbas de caráter alimentar - impossibilidade de devolução - jurisprudência do STJ
Aduz que resta consolidado no âmbito do STJ a natureza alimentar dos honorários advocatícios sucumbenciais e contratuais e que o pagamento de verba dessa natureza, em face de conduta errônea da Administração ou da má interpretação legal, não deve ser devolvida quando recebidas de boa-fé pelo beneficiário. 
Afirma que, no caso concreto, o pagamento dos honorários contratuais foi autorizado e determinado pelo juízo da execução e pelo TRF1, no agravo de instrumento 0061532-82.2015.4.01.0000, sendo que a quantia já foi incorporada ao patrimônio do contestante desde o ano de 2017, em razão de decisão judicial que ainda se encontra válida. Nesse contexto, em respeito à boa-fé, deve ser rejeitada a pretensão de devolução da quantia alimentar recebida pelo escritório demandado. 
Entretanto, não há que se falar em respeito à boa-fé no recebimento de quantia com base em contrato administrativo eivado de vícios, para cujas ocorrências foi determinante a atuação do beneficiário, valendo repetir que, ao que se sabe, a contratação em comento, assim como tantas outras assemelhadas, decorreram de propostas dos próprios prestadores de serviços, e não da maturação natural de um processo administrativo no qual as prefeituras delineassem suas reais necessidades e a melhor forma de atendê-las. 
Veja-se ainda que a referida decisão judicial que autorizou o destaque dos honorários no montante da ação, proferida antes da já mencionada consolidação da jurisprudência do STJ que assentou que tal requisição pelo patrono, fundada no art. 22, § 4º, da Lei 8.906/1994, não é aplicável quando os valores da ação referem-se a precatórios do Fundef, não examinou a legalidade do contrato advocatício que havia justificado o pagamento de honorários mediante destaque. 
Rejeitam-se, portanto, tais alegações. 
	Da impossibilidade de se responsabilizar o requerente e cobrar-lhe a devolução honorária - precedente do TCU
O defendente alega que, no relatório de fiscalização, apesar de a proposta de citação utilizar o Acórdão 1824/2017-TCU-Plenário como fundamento da proposta de citação do responsável, ignorou-se que nessa decisão o Tribunal considerou que o ente federado titular do atual Fundeb (e não o escritório contratado) deveria recompor o respectivo fundo. 
Haveria, portanto, contradição entre as conclusões da unidade técnica no relatório integrante do Acórdão 1824/2017-TCU-Plenário e a decisão do Tribunal de instar o responsável a recompor o Fundeb, pois: i) na própria instrução, reconheceu-se que o assunto (destaque de honorários em precatórios) fugia à competência do Tribunal, sendo que, mesmo no âmbito do STJ, havia decisões favoráveis ao destaque; e ii) por isso mesmo, o TCU já  havia propugnado pela necessidade de os entes federados, de forma direta, recomporem os respectivos fundos. 
Mais uma vez, o defendente pinça trechos de relatório técnico para chegar a conclusões que destoam da deliberação efetivamente tomada pelo Plenário desta Casa. 
Não há incongruência entre as conclusões externadas pelo Tribunal quando da análise da representação que resultou na prolação do Acórdão 1824/2017-TCU-Plenário e a decisão de citar os escritórios contratados, em vez de instar os entes municipais a recomporem diretamente o Fundef, por seus próprios meios. 
Vejam-se as seguintes deliberações daquele julgado: 
	9.4. determinar à Segecex que, com o suporte da SecexEducação e das unidades sediadas nos Estados: 
	9.4.1. identifique todos os estados e municípios beneficiados pela condenação judicial transitada em julgado (ACP 1999.61.00.050616-0 e processos similares) e certifique-se de que os recursos federais foram integralmente recolhidos à conta bancária do Fundeb, prevista no art. 17 da Lei 11.494/2007; 
	9.4.2. na hipótese de verificar a utilização dos recursos em finalidade distinta da explicitada no item 9.2.2.2 anterior, ou em caso de não recolhimento dos valores à conta do Fundeb, comunique o respectivo ente federativo da necessidade de imediata recomposição dos valores à referida conta; 
	9.4.3. caso não comprovada a recomposição dos recursos, de que trata o item anterior, na conta do Fundeb, adote as providências cabíveis para a pronta instauração da competente tomada de contas especial, fazendo incluir, no polo passivo das TCEs, além do gestor responsável pelo desvio, o município que tenha sido irregularmente beneficiado pelas despesas irregulares e, quando for o caso, o terceiro irregularmente contratado ou que, de qualquer forma, tenha concorrido para a prática do dano ao Erário; 
Do excerto, extrai-se que, nas situações em que se verifiquem pagamentos irregulares de honorários advocatícios com a utilização de recursos dos precatórios Fundef, a eventual inércia do município para recompor o respectivo fundo atrai a responsabilidade pessoal dos gestores, dos contratados e de quaisquer outros atores que, de alguma forma, tenham concorrido para o resultado danoso ou dele se beneficiado. 
Logo, considerando que, na fase de auditoria, não se identificou qualquer reposição ao Fundef do Município de Palmeirais/PI e que não foram trazidos elementos indicativos da adoção dessa medida, revela-se perfeitamente congruente com aquela decisão-paradigma do TCU imputar o débito aos responsáveis citados neste processo. 
Rejeitam-se, portanto, tais alegações. 
	Análise das alegações de defesa de Marcos Antônio Ribeiro de Sousa Almeida 
O ex-prefeito Marcos Antônio Ribeiro de Sousa Almeida, por meio de advogado devidamente constituído, apresentou suas alegações de defesa conforme peça 53. 
Na sua defesa, o ex-prefeito aborda cada uma das irregularidades mencionadas na citação, as quais serão agrupadas, para fins de análise. 
ANÁLISE (irregularidades conforme item 23) : 
	Ocorrência: i) pagamento de honorários advocatícios com recursos dos precatórios do Fundef, contrariando o art. 60 do ADCT, art. 2º, caput, e § 6º, da Lei 9.424/96, art. 23 da Lei 11.494/2007, e parágrafo único do art. 8º da LC 101/2000; 
Com relação a tal ocorrência, o defendente menciona que, apesar de o contrato prever pagamento de percentual, não necessariamente dispunha que tal valor seria destacado do precatório recebido pelo município e que, se isso ocorreu, foi por força de decisão judicial expedida na própria ação. Menciona ainda que, na ocasião do pagamento, nem era mais gestor do município.
Nesse ponto, convém rememorar que o débito apurado nesta TCE diz respeito justamente a tais pagamentos, não obstante os responsáveis tenham sido ouvidos nos autos também por um conjunto de irregularidades concernentes à celebração do contrato que o fundamentou. 
O defendente alega que o pagamento deu-se quando não era mais prefeito, no entanto, como bem destacado no voto condutor do Acórdão 1824/2017-TCU-Plenário, da lavra do Ministro Benjamin Zymler, o pagamento dos honorários "teve como antecedente lógico causal a contratação ilícita dos serviços de advocacia, daí o nexo de causalidade entre o ato de gestão praticado pelos prefeitos municipais com o prejuízo causado ao erário federal". Fundamentada, portanto, a responsabilização do ora defendente. E se, como comentado pelo defendente, o pagamento deu-se no âmbito da própria ação judicial, tal circunstância também decorreu da contratação da qual foi signatário, que foi considerada irregular pelo Tribunal. 
Rejeitam-se, portanto, tais alegações. 
	Ocorrências: a)  contratação de serviços advocatícios por meio de indevida inexigibilidade de licitação, sem que restasse devidamente comprovada a singularidade do objeto e a notória especialização do contratado, em afronta ao art. 25, II, § 1º, da Lei 8.666/93;
	b)  celebração dos contratos sem obediência sequer minimamente aos requisitos necessários à formalização de um contrato administrativo, em desacordo aos comandos expressos no art. 26, parágrafo único, c/c o art. 61, da Lei de Licitações; 
	c)   ausência de manifestação, por parte da administração municipal, acerca da inviabilidade de competição, bem como da razão da escolha do escritório contratado por inexigibilidade de licitação, em detrimento de outros escritórios de advocacia, em flagrante infringência ao art. 26, parágrafo único, inciso II, e ao princípio da isonomia; 
	h)  ausência de publicação dos extratos dos contratos celebrados, em descumprimento ao disposto no parágrafo único do art.61 da Lei 8.666/93. 
Em relação a tais ocorrências, traz os seguintes elementos para delinear o que chama de "cenário vigente à época": 
	a) o escritório contratado apresentou documentação referente a outras ações congêneres que havia ajuizado, o que deixou clara sua especialização na matéria específica; não se tinha conhecimento da existência de outros escritórios que trabalhassem tal tese, sendo que a escolha do contratado deu-se por, até então, ter sido o único a apresentar proposta para a realização daquele serviço; diante disso, o gestor ora defendente conclui que o escritório detinha a notória especialização naquela matéria, pelo que adquiriu confiança de que seria a melhor hipótese de execução do serviço; 
	b) tratava-se de matéria envolta em grande complexidade, tanto que o escritório em questão foi o único a oferecer tais serviços aos municípios durante a gestão do defendente;
	c) o entendimento prevalecente à época (e até hoje) nos tribunais de contas era de que a contratação de serviços jurídicos por inexigibilidade é medida adequada à lei das licitações; é de geral sabença que a contratação de escritórios de advocacia por municípios no âmbito do Estado do Piauí sempre se deu por meio de procedimento de inexigibilidade de licitação, sempre advertidos os gestores quanto à prática de preço compatível com o mercado; 
	d) não podia deixar de proceder à contratação do referido serviço, sob o risco de ver prescrito seu direito, com a consequente renúncia indevida à receita pública; 
	e) há ainda o fato de que o município, assim como outros do interior do Piauí, sofre com a precariedade de sua estrutura administrativa. 
Afirma que não tem como comprovar a materialização do processo administrativo referente à contratação, mormente pelo fato de não mais responder pela gestão municipal e não ter conhecimento do destino dado aos documentos em questão. Diz que houve manifestação quanto à viabilidade de a contratação dar-se por inexigibilidade e que, á época da contratação, era comum que as publicações de contratos se desse no próprio mural da prefeitura, com certificação no processo administrativo, no entanto, como informado, não dispõe mais de tais documentos, que não ficaram sob sua guarda particular e cuja preservação não podem ser ônus atribuído ao ora defendente, consonante já ressaltado. 
Alega que, passados quinze anos da celebração do contrato, o questionamento mostra-se irrazoável, pois, nesse período, houve consolidação do direito dos municípios, e os órgãos de controle somente em período recente passaram a questionar as contratações, mesmo os processos sendo públicos, como é o caso da ação em comento, que tramitou aos olhos da advocacia da União e do Ministério Público Federal durante mais de uma década, conduzido por escritório contratado, e nunca sofreu qualquer questionamento. 
Por fim, defende que, a teor do disposto na Lei 13655/2018 (Lei Introdução às Normas do Direito Brasileiro) , da qual transcreve os arts. 20 a 24, deve-se considerar que o contrato foi feito conforme o cenário vigente à época e, como tal, deve ser respeitado. 
Vê-se que as alegações trazidas aos autos pelo ex-prefeito confirmam as informações do relatório de auditoria de que as contratações tinham início a partir da apresentação de proposta pelos próprios causídicos, com evidente subversão da lógica norteadora do ato administrativo, que tem por pressuposto a devida motivação, conforme já comentado no item 127 dessa instrução. 
Também já se falou nessa análise que:
	a)  conquanto o escritório tivesse participações em outras demandas sobre a matéria da ação judicial, não se tem conhecimento de que, á época da contratação, obtivera sucessos nessa ações ou possuía outros requisitos suficientes para se inferir que o seu trabalho seria "essencial e indiscutivelmente o mais adequado à plena satisfação do objeto do contrato", conforme exigido no § 1º do art. 25 da Lei das Licitações (item 122) ; 
	b)  o suposto ineditismo do pleito judicial pode ser descaracterizado, ante a existência de ação civil pública ingressada anteriormente pelo Ministério Público Federal com o mesmo pleito, tratando de idêntica tese jurídica e que, frise-se, traria iguais benefícios financeiros ao município sem que boa parte desses tivesse de ser repartido com o escritório proponente do serviço (item 156) ; 
	c)  a possível incidência de prescrição não justifica nem torna regular a contratação nos moldes em que foi realizada (item 38) ; 
	d)  não se questiona a possibilidade de contratação de serviços advocatícios com base na inexigibilidade de licitação, mas, sim, no caso concreto, a ausência da devida comprovação das condições para tanto, como a inviabilidade fática e jurídica de competição, a singularidade do objeto e a notória especialização do contratado, a ser feita em um indispensável processo administrativo prévio à contratação, conforme exigido na lei, o qual, contudo, nunca foi constituído (item 118) ;
	e) outras considerações sobre o preenchimento das condições para a contratação por inexigibilidade e ocorrências relacionadas constam dos itens 119 a 129 desta instrução, na parte referente à análise das alegações de defesa de um dos escritórios responsabilizado nesta TCE. 
Por sua vez, conquanto alegue, sem comprovar, que houve processo administrativo referente à contratação e que teria publicado o contrato no mural da prefeitura, com a respectiva certificação no mencionado processo administrativo, o defendente não explica a razão da inexistência no instrumento contratual de cláusula alusiva a tal processo. 
Reclama que já se passaram quinze anos desde a contratação e que apenas recentemente os órgãos de controle passaram a questionar a contratação, mas tais circunstâncias não elidem as irregularidades identificadas em um contrato que deu causa a pagamentos irregulares, com desvio de finalidade. E se só recentemente o controle atentou para tais contratos ilícitos é porque os efeitos pecuniários desses acordos, consistentes nos pagamentos irregulares, também se consumaram recentemente. 
Seja como for, o que o cenário apresentado na defesa revela é que o gestor não se cercou dos cuidados mínimos inerentes à sua condição de administrador de recursos públicos, deixando de buscar informações que seriam relevantes à tomada de decisão, com consequente aceitação de negócio jurídico irregular e desenhado pelos próprios contratados, de que resultou dano ao erário. 
Não há, portanto, nas condições existentes à época, elementos a justificar a celebração do contrato na forma em que ocorreu, com total desvinculação aos princípios e regras que disciplinam a função administrativa. 
Rejeitam-se, assim, as alegações. 
	Ocorrèncias: d)  contrato pactuado sem que o preço tenha sido certo e preestabelecido, contrariando o art. 55, III da Lei 8.666/93; 
	e)  realização de despesa sem previsão orçamentária, em ofensa ao princípio orçamentário da universalidade, previsto nos arts. 2º e 3º da Lei 4.320/64;  
	f)  vinculação inconstitucional de receita de impostos a despesas de prestação de serviços advocatícios, em afronta ao disposto no art. 167, IV da Constituição Federal;
Afirma que não existia, à época da contratação, certeza quanto ao valor que adviria em favor do município, motivo pelo qual havia receio de fixação de valor certo que pudesse gerar prejuízo ao erário, e que haveria consenso entre os gestores de que a melhor solução seria a fixação de percentual sobre o êxito, razão pela qual todas ações de recuperação de verbas do Fundef eram entabuladas para pagamento em percentual sobre o êxito. Assim, entendeu-se por aceitar a contratação no mesmo patamar praticado à época por outros municípios. 
Alega que a lei das licitações não fala em preço de valor fixo em pecúnia e que são inúmeros os contratos em percentual sobre o benefício. Considera que o TCU vem firmando entendimento diferente recentemente, no sentido de que o dispositivo normativo exige que o contrato tenha um valor certo e fixo "em reais". 
Aduz que, tendo em vista que o orçamento é anual, não seria possível ao ora defendente fazer a referida previsão orçamentária, até porque, como já referenciado, o valor a ser recuperado pelo município não era mensurável durante a propositura da ação. Portanto, não houve qualquer vinculação de dotação orçamentária para pagamento de valores decorrentes do contrato por determinação do ora defendente, sendo que o pagamento deu-se preteritamente ao ingresso dos recursos nos cofres do município, por determinação judicial, o que afasta a suposta irregularidade atribuída ao defendente. 
Com relação aos itens e) e f) acima, mencione-se que são ocorrências incidentais na contratação em comento, decorrentes da própria forma de remuneração do contrato, mediante taxa de sucesso, incompatível com o regime jurídico dos contratos administrativos, que impõe deveres à Administração, como o de contratação por preço certo, e não admite situações como a observada no presente caso, em que receitas de impostos acabam por ficar vinculadas a despesas específicas. 
Também já se mencionou nesta instrução (item 67) a existência de jurisprudência dos tribunais de contas estaduais assentando a admissibilidade do contrato de risco (ad exitum) na Administração Pública somente na hipótese em que o poder público não desembolse qualquer valor, devendo a remuneração do contratado abranger exclusivamente os honorários pela sucumbência devidos pela parte vencida, nos montantes determinados em juízo. 
Seja como for, uma vez que as alegações de defesa trazidas não servem à desconstituição do débito apurado nesta TCE, devem ser rejeitadas. 
	Ocorrência: g)  fixação de valores exorbitantes, incompatíveis com a complexidade da causa e os valores praticados no mercado, em dissonância ao princípio da razoabilidade; 
Alega que o valor pago, em percentual, não se deu de forma astronômica ou em desacordo com os valores praticados no mercado, mas de forma proporcional ao benefício obtido pelo município, mormente por se tratar de causa complexa e cujo desfecho demandou mais de 10 anos de trabalho, dezenas de petições, sustentações orais, etc. Foram consultados outros contratos firmados, de modo a verificar a adequação da forma de fixação do preço, evitando-se assim que o município e o erário fossem indevidamente lesados. Na época, pouco se acreditava que tais ações seriam julgadas procedentes, motivo pelo qual não houve concordância com o pagamento de valores a título de antecipação de honorários, apenas fixando-se parcela sobre o valor que viesse a ser recebido pelo município. 
Quanto a isso, sabe-se que o preço justo da contratação tenderia a ser fielmente determinado em uma competição aberta, em que todos os possíveis interessados pudessem acorrer, ou, na hipótese de inexigibilidade de licitação, construído por aproximação em um processo administrativo prévio, no qual se ponderassem as possíveis oportunidades e os riscos justificativos do preço, em alinhamento com o que dispõe o inciso III do parágrafo único do art. 26 da Lei 8.666/93, o que não foi feito no presente caso. 
Registre-se, por fim, que a questão dos valores da contratação já foi abordada nos itens 65 a 70 desta instrução, quando se mencionou que o montante alegadamente devido pelo município a título de honorários não deve repercutir no débito desta TCE, restando dispensável uma discussão mais aprofundada acerca da aventada adequação do preço praticado para os honorários. 
INFORMAÇÕES ADICIONAIS
Após a apresentação da defesa, o Tribunal prolatou, em 3/6/2020, o Acórdão 1412/2020-TCU-Plenário (TC Processo 018.180/2018-3) , da relatoria do Ministro Walton Alencar Rodrigues (redator: Ministro Bruno Dantas) . Embora o acórdão tenha sido proferido em outro processo e em caráter preliminar - não houve decisão de mérito -, entende-se importante registrá-lo com algumas análises, haja vista que a tese em construção naquele processo tem potencial impacto em tomadas de contas especiais autuadas em virtude de irregularidades com recursos dos precatórios do Fundef. 
Na referida decisão, seguindo o entendimento posto em declaração de voto do Ministro Bruno Dantas, o Plenário do TCU resolveu não instaurar a TCE proposta por esta unidade técnica, que havia identificado pagamentos de honorários advocatícios com a utilização de recursos dos precatórios Fundef. 
Como fundamento do voto condutor da decisão, acataram-se os argumentos apresentados pelos responsáveis e pelo Conselho Federal da OAB de que: i) a parte da condenação da União referente aos juros de mora, por seu caráter indenizatório, não permaneceria vinculada à educação, especialmente em face do entendimento do STJ acerca da autonomia dessa parcela ante o bem principal recomposto pela decisão judicial (jurisprudência citada: REsp 1.239.203, reafirmada no REsp 1.451.876) ; ii) seria necessário, em cada caso, separar os escritórios que atuaram apenas na execução da sentença daqueles que foram responsáveis pela ação desde a fase de conhecimento; e iii) a constituição em mora da União e a consequente obrigação de pagar juros à parte vencedora da lide consubstanciou nexo causal suficiente entre o acréscimo patrimonial e a atuação dos advogados pioneiros, já que só poderia ocorrer em ação judicial específica (a partir da citação da União) . 
Ante essas conclusões e considerando a falta de informação acerca do montante da condenação correspondente a juros de mora e de evidenciação da efetiva participação dos escritórios envolvidos na constituição do crédito (fase de conhecimento, de execução ou ambas) , reputaram-se ausentes os pressupostos para a instauração e regular desenvolvimento da TCE sugerida, do que decorreu determinação do Plenário para que, previamente ao julgamento dos embargos de declaração então examinados, esta unidade técnica suprisse tais lacunas, mediante realização de diligências. 
De início, destaca-se que, ao contrário daquele processo, estes autos cuidam de TCE já instaurada, na qual os responsáveis tiveram a oportunidade de apresentar alegações de defesa. Assim, forneceram eles próprios informações suficientes ao preenchimento das lacunas apontadas naquele processo, tanto as atinentes ao nível de participação dos escritórios na ação judicial que culminou com o recebimento dos precatórios por parte do município quanto à parcela representativa dos juros moratórios em face do montante da condenação. 
Com relação à participação dos advogados, restou demonstrado que a ação judicial foi patrocinada, desde a fase de conhecimento até a execução, pelo escritório contratado (Monteiro e Filho Advogados S/C) , em parceria com João Azêdo. 
Sobre o outro aspecto, a decisão citada no item 8 desta instrução obrigou a União ao pagamento de juros moratórios à taxa de 6% a.a., aplicáveis às parcelas devidas ao Fundef municipal dos exercícios de 2000 a 2006. Tendo isso em conta, e considerando que os juros moratórios, conforme preconizado no art. 405 do Código Civil de 2002, são devidos desde a citação inicial (2005) , tem-se, pela aplicação de juros simples, um acréscimo médio aos valores originais equivalente a 65% até o ano de pagamento dos precatórios (2016) , conforme detalhado nesta tabela: 
				Juros moratórios a partir da citação (%) 
		Exercício da parcela devida
	Média

		2000
	2001
	2002
	2003
	2004
	2005
	2006
	
	Ano de pagamento
	2000
	0
	0
	0
	0
	0
	0
	0
	0

		2001
	0
	0
	0
	0
	0
	0
	0
	0

		2002
	0
	0
	0
	0
	0
	0
	0
	0

		2003
	0
	0
	0
	0
	0
	0
	0
	0

		2004
	0
	0
	0
	0
	0
	0
	0
	0

		2005
	0
	0
	0
	0
	0
	0
	0
	0

		2006
	6
	6
	6
	6
	6
	6
	0
	6

		2007
	12
	12
	12
	12
	12
	12
	6
	11

		2008
	18
	18
	18
	18
	18
	18
	12
	17

		2009
	24
	24
	24
	24
	24
	24
	18
	23

		2010
	30
	30
	30
	30
	30
	30
	24
	29

		2011
	36
	36
	36
	36
	36
	36
	30
	35

		2012
	42
	42
	42
	42
	42
	42
	36
	41

		2013
	48
	48
	48
	48
	48
	48
	42
	47

		2014
	54
	54
	54
	54
	54
	54
	48
	53

		2015
	60
	60
	60
	60
	60
	60
	54
	59

		2016
	66
	66
	66
	66
	66
	66
	60
	65

Quando somados os 65% aos 100% originais, têm-se juros moratórios da ordem aproximada de 39% do valor da condenação (65/165) .
Ainda que se trate de aproximação, verifica-se que a adoção de taxas de juros simples anuais de 6% a.a. conduz facilmente a um patamar de juros de mora consideravelmente superior aos destaques de honorários advocatícios que, no âmbito deste Tribunal, ordinariamente têm dado ensejo a instaurações de TCE por uso indevido de recursos dos precatórios Fundef (de 10% a 30%) .
Ademais, considerando i) que a determinação do patamar dos juros de mora não depende do julgamento discricionário do magistrado, mas sim da aplicação das regras compiladas no manual de cálculos da Justiça Federal, e ii) que as ações judiciais que resultaram no pagamento dos precatórios Fundef, a exemplo da que ora se examina, também remontam a débitos registrados há mais de uma década, é razoável supor que, em todos os casos, o montante dos honorários contratuais pagos seja inferior à parcela referente aos juros de mora. 
Tal dedução ganha reforço no seguinte apontamento do próprio redator do acórdão analisado nesta informação adicional, extraído das informações prestadas pelos embargantes e por representantes do Conselho Federal da OAB: 
	Argumentam que a atuação dos causídicos constituídos pelo município teria, na verdade, majorado as verbas devidas ao município, visto que os juros de mora foram acrescidos em virtude da ação judicial. Portanto, sustentam que o destaque de honorários realizados sob a parcela moratória e até o limite de seu valor não ocasionaria dano ao erário. Enfatizam que os juros de mora compõem 60% dos valores inscritos em precatórios que serão repassados aos municípios. (grifou-se) 
Por conseguinte, a análise dessa informação adicional, exposta nos próximos parágrafos, parte destes pressupostos: i) o advogado contratado atuou em todas as fases judiciais necessárias ao recebimento dos valores em tela e ii) o montante de juros moratórios da condenação superou o valor destacado para o pagamento de honorários advocatícios contratuais. 
Apesar dessas constatações, não há elementos suficientes para afastar os débitos imputados aos responsáveis. 
De início, destaca-se que a referida decisão do Plenário tem caráter preliminar (determinação para realização de diligências) , ou seja, seus fundamentos podem ser revistos na análise de mérito do processo. 
Noutro prumo, apesar de o redator sustentar que o encaminhamento por ele proposto e acatado pelo Tribunal não afrontava os entendimentos firmados no Acórdão 1824/2017-TCU-Plenário, em razão de os juros moratórios constituírem parcela à parte da condenação, dissociada, portanto, da vinculação de origem (ensino fundamental) , defende-se que as duas decisões plenárias apresentam sim conflito entre si e que a adoção desse entendimento, por afastar a competência fiscalizatória do TCU, impediria inclusive, no montante dos juros moratórios (aproximadamente 60% do valor original) , a realização de eventuais ações de controle sobre outros tipos de dispêndios custeados pelos precatórios Fundef, a exemplo de rateio para professores, gastos previdenciários e pagamentos de honorários a advogados que tenham participado apenas da fase de execução. 
Essa constatação, por si, já esvaziaria aquela decisão-paradigma, pois que, além de impedir de pronto quaisquer ações de controle sobre os honorários advocatícios (facilmente absorvidos pelos juros de mora) , a despeito da natureza dos serviços prestados pelos causídicos, traria importantes dificuldades à fiscalização, ante a possibilidade de i) quaisquer gastos dissociados do ensino fundamental serem abrangidos sob o manto da alegada utilização da parcela indenizatória dirigida ao ente federado e ii) todas as decisões do Tribunal já adotadas com suporte no Acórdão 1824/2017-TCU-Plenário serem consideradas nulas, desde que a soma dos eventuais gastos irregulares discutidos sejam inferiores a 60% do valor original dos repasses devidos. 
Nesse sentido, ressalta-se que, a se confirmar a tese e se admitindo como correta a informação do Conselho Federal da OAB sobre o patamar de juros moratórios das condenações, este Tribunal já não poderia fiscalizar aproximadamente R$ 54 bilhões, equivalentes a 60% dos R$ 90 bilhões dos precatórios Fundef a que se referiu a representação de origem daquela emblemática decisão. Com menos razão ainda poderia questionar a regularidade da utilização da parcela de R$ 1,4 bilhão destinada ao pagamento de advogados responsáveis apenas pela execução da Ação Civil Pública conduzida pelo MPF. 
Quanto ao aventado afastamento da competência do TCU, tal consequência decorreria da eventual aceitação da tese de que os juros moratórios visam indenizar o Município, pretenso titular dos recursos repassados a destempo pela União. Se aceita a tese, a decorrência lógica é a de que essa parcela da condenação não deve ser fiscalizada de forma alguma por este Tribunal, mas sim pelos órgãos de controle locais. 
Daí, para fins de determinação de competência, pouco importaria a magnitude e a natureza das eventuais irregularidades cometidas pelos entes beneficiários dos precatórios Fundef. De outra sorte, o único critério constitucional a ser utilizado seria o da titularidade dos recursos (no caso, pertenceriam ao Município os juros moratórios, atraindo a competência da corte de contas local) . 
Entretanto, tal lógica não se mostra adequada, pois os juros moratórios, em lugar de se destinarem à indenização particular do Município, têm por função, isto sim, recompor os prejuízos emergentes causados à própria política pública federal custeada com a complementação do Fundef (o ensino fundamental) . 
Em outros termos, os atrasos nos repasses não desfalcaram os cofres municipais, pois que as verbas de complementação do Fundef, ainda que geridas pelos demais entes, não se desnaturam, quer dizer, não deixam de ser federais, como federal é a específica parcela da política pública por ela custeada. 
Situação bem distinta apresentava-se nas decisões judiciais citadas como fundamento do voto do redator, em que o STJ tinha por cerne de sua análise a construção de juízo acerca da possibilidade (ou não) de o caráter indenizatório dos juros de mora constituir suficiente obstáculo à incidência de imposto de renda e de contribuição previdenciária sobre aquela específica parcela das condenações associadas com as relações de trabalho. Tanto o é que o texto do Resp. 1.451.876 dispõe, in verbis: 
	(...) não incide Imposto de Renda sobre os juros de mora decorrentes do pagamento a destempo de verbas trabalhistas devidas no contexto de rescisão de contrato de trabalho, tendo em vista sua finalidade de recomposição do patrimônio afetado pelo pagamento extemporâneo da dívida, conforme a isenção prevista no art. 6º, inciso V da Lei 7.713/88. (grifou-se) 
Como resultado de sua análise, a Corte Superior firmou, entre outros, o entendimento de que os juros de mora constituem parcela autônoma, de caráter indenizatório, razão por que, de forma distinta dos juros remuneratórios, não seguiria a lógica segundo a qual os acessórios (juros) acompanham a natureza do principal (valor original) . 
Entretanto, naqueles casos, restava bem claro que os valores envolvidos (mesmo o débito primário) eram de fato devidos à parte vitoriosa da lide (o trabalhador) , que gozava, portanto, de liberdade de utilização desde a origem, e que sofreu, de forma direta, o prejuízo pessoal do pagamento extemporâneo, de tal sorte que a compensação dos prejuízos sofridos deveria ser, indubitavelmente, a ele dirigida. 
Aqui, por outro lado, trata-se de recursos que, mesmo se transferidos no tempo certo, não se integrariam ao patrimônio particular do Município. Tratar-se-ia, isto sim, de simples gestão descentralizada de recursos federais. Logo, eventual prejuízo apto a ser ressarcido por juros de mora constituiria dano à própria política federal, de sorte que a ela deveria ser direcionada essa parcela indenizatória, em perfeito paralelo com o resultado advindo do julgamento da constrição ilegal imposta aos trabalhadores citados na decisão-paradigma do STJ. 
Para ilustrar essa colocação, apresentam-se como exemplos os eventuais prejuízos pedagógicos causados aos alunos da rede de educação municipal em razão da insuficiência de aportes da Educação federais em dados períodos. 
Nesse sentido, bem se sabe que, por seu caráter continuado e cumulativo, a transmissão de conhecimento obstaculizada em dado momento de sua vida escolar tem potencial para causar prejuízos progressivos ao aluno nos anos subsequentes de sua formação, especialmente porque o nível de aprendizagem alcançado em cada série se consubstancia em alicerce - apto ou inapto - para receber os novos conhecimentos a serem ministrados nas séries subsequentes. 
Logo, podem ser necessários, por exemplo, gastos adicionais com psicólogos para assistir alunos repetentes, com professores de reforço no contraturno e até mesmo a disponibilização de vagas adicionais na educação de jovens e adultos para tentar recuperar aqueles discentes que, em razão dos prejuízos à sua formação advindos da insuficiência de financiamento federal, não conseguiram concluir seus estudos no tempo esperado. 
Dessa forma, a simples recomposição dos valores originais repassados a destempo, ainda que devidamente atualizados, pode não ser suficiente para corrigir essas distorções exponenciais causadas ao sistema de educação fundamental pelo adimplemento tardio da União, de sorte que tal prejuízo incremental, como um dano emergente causado ao Fundef (e não ao Município de forma genérica) , tende a ser amenizado pela figura indenizatória dos juros de mora, restituindo as partes envolvidas (União e Fundef) ao estado em que se encontravam antes do inadimplemento. 
E essa lógica guarda perfeita consonância com os julgamentos em que o TCU, na análise de tomadas de contas especiais, ao condenar responsáveis em débito, impõe-lhes, concomitantemente, a obrigação de recolher os correspondentes juros de mora ao específico caixa lesado (fundo ou instituição) , em uma clara demonstração de que, nesses casos, tais incrementos seguem a mesma natureza da dívida principal. 
Apresenta-se ainda adequado paralelo com o princípio da entidade, que, no âmbito da ciência contábil, preconiza a necessidade de o patrimônio pessoal dos sócios não se confundir com aquele pertencente às pessoas jurídicas das quais participem. 
Pois bem, nesse sentido, o Fundef funcionaria como suposta pessoa jurídica que, recebendo aportes de diversos atores (União, estados e municípios) , conforme distribuição de responsabilidades estabelecida normativamente, deve ser utilizado nas finalidades a que se vincula (espécie de cumprimento do objeto social) . Assim, ao menos em princípio, eventuais ganhos ou prejuízos causados ao Fundo não podem ser entendidos como vantagens ou desvantagens particulares dos entes que se obrigam a seu financiamento e à adequada utilização. 
Outrossim, ainda que admitida a hipótese, em linha com o entendimento do STJ, de que os juros de mora, dada a sua função indenizatória, não mantêm a mesma natureza do bem primário, não seria possível, no caso do Fundef/Fundeb, a partir daí, aplicar a lógica segundo a qual esse incremento poderia ser livremente utilizado. 
Nesse sentido, conforme já destacado, a indenização é devida ao Fundef (atualmente, ao seu sucessor, o Fundeb) , e não ao estado ou ao município. Esse fundo, a seu turno, foi criado para uma finalidade específica, bem delineada no seguinte dispositivo da Lei 11.494/2007: 
	Art. 2º Os Fundos destinam-se à manutenção e ao desenvolvimento da educação básica pública e à valorização dos trabalhadores em educação, incluindo sua condigna remuneração, observado o disposto nesta Lei. (grifou-se) 
Logo, nem mesmo a aventada natureza indenizatória dos juros de mora integrados ao Fundo poderia alargar o seu campo de aplicação, ou seja, quaisquer valores a ele devidos, a despeito de sua origem, devem ser destinados unicamente "à manutenção e ao desenvolvimento da educação básica pública e à valorização dos trabalhadores em educação". 
Situação bem distinta apresentar-se-ia no caso de o repasse em discussão dizer respeito a irregularidades nas transferências aos fundos de participação de estados e municípios, cujos valores, estes sim, pertencem indiscutivelmente aos entes políticos beneficiários. Nessa situação, eventuais prejuízos adicionais decorrentes de inadimplemento da União seriam adequadamente compensados pelo recebimento e pela apropriação dos correspondentes juros de mora impostos pelo juízo. 
Em face de todos esses apontamentos, por meio dos quais se demonstrou a natureza federal dos recursos associados aos juros de mora das ações judiciais que culminaram na emissão dos precatórios Fundef e a impossibilidade de o TCU, seletivamente, aplicar o entendimento de que tais recursos são municipais e de livre aplicação apenas para efeito de pagamento de advogados que tenham patrocinado as correspondentes causas desde a fase de conhecimento, defende-se que o Acórdão 1412/2020-TCU-Plenário, por seus fundamentos, revela-se conflitante com os entendimentos firmados pelo Tribunal no Acórdão 1824/2017-TCU-Plenário. 
Por essa razão e considerando o seu caráter preliminar, mesmo com o advento do superveniente julgado, mantém-se a proposta de imputação de débito aos responsáveis ora arrolados. 
Noutro campo, reforça-se a existência de processos conexos a esta TCE já enumerados no item 19 desta instrução. 
CONCLUSÃO
A presente TCE foi instaurada por força do item 9.2 do Acórdão 1285/2018-TCU-Plenário, em desfavor do ex-prefeito de Palmeirais/PI, Marcos Antônio Ribeiro de Sousa Almeida, de João Azêdo Brasileiro Advogados Associados e de Monteiro e Filho Advogados S/C, em razão de pagamentos de honorários advocatícios contratuais por parte do referido município com a utilização irregular de recursos derivados do sucesso de ação judicial na qual se discutiu a insuficiência da complementação da União ao Fundef (precatórios do Fundef) . 
Tais pagamentos, que ferem a destinação para os precatórios do Fundef prevista no art. 21 da Lei 11.494/2007 e na Constituição Federal (60 do ADCT) , no total de R$ 
	Débito 1: R$ 1.704.969,20; data: 7/12/2016; Responsáveis solidários: Marcos Antônio Ribeiro de Sousa Almeida e Monteiro e Filho Advogados S/C;
	Débito 2: R$ 1.704.969,20; data: 7/12/2016; responsáveis solidários: Marcos Antônio Ribeiro de Sousa Almeida e João Azêdo e Brasileiro Advogados Associados. 
Nos termos determinados no acórdão, os responsáveis foram ouvidos em face dos débitos acima e de irregularidades concernentes à celebração do contrato que fundamentou o pagamento indevido, discriminadas nos itens 19 desta instrução.
Promovida a citação, as alegações de defesa trazidas pelos responsáveis foram analisadas conforme itens 169 a 194 (Marcos Antônio Ribeiro de Sousa Almeida) , 24 a 97 (João Azêdo e Brasileiro Advogados Associados) e 98 a 168 (Monteiro e Filho Advogados S/C) .
Em face das análises realizadas, propõe-se rejeitar as alegações de defesa dos responsáveis, uma vez que não foram suficientes para sanear as irregularidades a eles atribuídas.
Os argumentos de defesa tampouco lograram afastar os débitos imputados. Ademais, não foram identificados elementos que demonstrem a ocorrência de boa-fé na conduta dos responsáveis ou a ocorrência de excludentes de culpabilidade. Desse modo, suas contas devem, desde logo, ser julgadas irregulares, nos termos do art. 202, § 6ª, do Regimento Interno do TCU, procedendo-se à suas condenações em débito. 
A proposta de julgamento pela irregularidade das contas dos particulares envolvidos (e não apenas do agente público contratante) se justifica ante as conclusões da análise do incidente de uniformização de jurisprudência, consubstanciada no Acórdão 321/2019-TCU-Plenário, da relatoria da Ministra Ana Arraes. 
Propõe-se, adicionalmente, a aplicação da multa prevista no art. 57 da LO/TCU aos responsáveis.
A título de informação adicional, consignou-se que, após a apresentação das alegações de defesa, o Tribunal adotou acórdão no qual decidiu, de forma preliminar, antes da constituição de TCE, aferir se os valores direcionados ao pagamento de honorários advocatícios eram inferiores aos juros de mora da condenação e se a atuação dos advogados contratados estava adstrita apenas à fase de execução. 
Tal decisão teve suporte nas premissas de que: i) constituindo os juros de mora parcela destinada à indenização da parte lesada, não estariam eles vinculados à mesma destinação dos recursos do Fundef; ii) considerando que a existência dessa parcela depende de interpelação judicial, haveria nexo causal entre o aumento do patrimônio do autor da ação e o patrocínio da causa pelos advogados pioneiros, de forma distinta da situação dos causídicos que atuaram apenas na fase de execução da decisão adotada no julgamento da Ação Civil Pública promovida pelo MPF. 
Analisando-a, considerou-se a decisão insuficiente para afastar o débito imputado aos responsáveis neste processo, tendo em vista que, além de preliminar, o referido acórdão se opõe à decisão-paradigma em que o TCU firmou seus principais entendimentos acerca da utilização dos precatórios Fundef. 
Tal conclusão teve esteio, principalmente, na premissa de que, ainda que repassados tardiamente, os recursos destinados aos correspondentes fundos constituem propriedade do Fundef (e não dos estados e municípios) . Dessa forma, ocasional indenização materializada por juros moratórios deve ser a ele dirigida, com o fito de compensar eventuais prejuízos causados à política educacional a que se destina em razão da entrega extemporânea dos recursos (itens 195 a 233) . 
Por fim, diante da existência de pendência de apreciação do Agravo de Instrumento 0061532-82.2015.4.01.0000 (TRF1) , em que a União sustenta que as verbas dos precatórios do Fundef liberadas ao município devem ser vinculadas à educação básica, propõe-se informar aquele juízo da decisão que vier a ser proferida no presente processo. 
PROPOSTA DE ENCAMINHAMENTO
Diante do exposto, submetemos os autos à consideração superior, propondo ao Tribunal: 
	a) com fundamento nos arts. 1º, inciso I, 16, inciso III, alíneas "b" e "c", e § 2º da Lei 8.443/1992 c/c os arts. 19 e 23, inciso III, da mesma Lei, e com arts. 1º, inciso I, 209, incisos II e III, e § 5º, 210 e 214, inciso III, do Regimento Interno, julgar irregulares as contas de Marcos Antônio Ribeiro de Sousa Almeida (CPF XXX.114.653-XX, ex-prefeito do Município de Palmeirais/PI) , de Monteiro e Filho Advogados S/C (CNPJ 35.542.612/0001-90) e João Azêdo Brasileiro Advogados Associados (CNPJ 05.500.356/0001-08) , condenando-os, em solidariedade, ao pagamento das quantias a seguir especificadas, com a fixação do prazo de quinze dias, a contar das notificações, para comprovarem, perante o Tribunal (art. 214, inciso III, alínea "a", do Regimento Interno) , o recolhimento da dívida aos cofres do Fundo de Manutenção e Desenvolvimento da Educação Básica e de Valorização dos Profissionais da Educação (Fundeb) do Município de Palmeirais/PI, atualizada monetariamente e acrescida dos juros de mora, calculados a partir das datas discriminadas até a do recolhimento, na forma prevista na legislação em vigor:
	Responsáveis
	Valor original (R$) 
	Data da ocorrência

	Marcos Antônio Ribeiro de Sousa Almeida e Monteiro e Filho Advogados S/C 
	1.704.969,20
	7/12/2016

	Marcos Antônio Ribeiro de Sousa Almeida e João Azêdo Brasileiro Advogados Associados
	1.704.969,20
	7/12/2016

Valores atualizados até 4/10/2018, conforme peças 6 e 7: R$ 1.810.677,29.
	b) aplicar a Marcos Antônio Ribeiro de Sousa Almeida (CPF XXX.114.653-XX) , Monteiro e Filho Advogados S/C (CNPJ 35.542.612/0001-90) e João Azêdo Brasileiro Advogados Associados (CNPJ 05.500.356/0001-08) , individualmente, a multa prevista no art. 57 da Lei 8.443/1992 c/c o art. 267 do Regimento Interno, com a fixação do prazo de quinze dias, a contar das notificações, para comprovarem, perante o Tribunal (art. 214, inciso III, alínea "a", do Regimento Interno) , o recolhimento da dívida aos cofres do Tesouro Nacional, atualizadas monetariamente desde a data do acórdão até a dos efetivos recolhimentos, se forem pagas após o vencimento, na forma da legislação em vigor; 
	c) autorizar, desde logo, nos termos do art. 28, inciso II, da Lei 8.443/1992, a cobrança judicial das dívidas, caso não atendidas as notificações; 
	d) encaminhar cópia da deliberação ao Procurador-Chefe da Procuradoria da República no Estado do Piauí, nos termos do § 3º do art. 16 da Lei 8.443/1992 c/c o § 7º do art. 209 do Regimento Interno do TCU, para adoção das medidas cabíveis; ao Tribunal Regional Federal da 1ª Região, diante da existência de pendência de apreciação do Agravo de Instrumento 0035894-47.2015.4.01.0000 (TRF1) naquele juízo; bem como, para ciência, ao Município de Palmeirais/PI e ao Tribunal de Contas do Estado do Piauí, comunicando-lhes que o relatório e o voto que a fundamentarem podem ser acessados por meio do endereço eletrônico www.tcu.gov.br/acordaos e que, caso haja interesse, o Tribunal pode enviar-lhe cópia desses documentos sem qualquer custo."
2.	Por sua vez, o representante do Ministério Público junto ao TCU propõe que, preliminarmente, sejam realizadas diligências para obtenção de informações quanto à utilização dos juros para fins de pagamento dos honorários e à identificação da fonte dos recursos utilizados para pagamento dos precatórios, nos seguintes termos:
" (...) 
Em síntese, o débito em discussão nestes autos originou-se do pagamento de honorários advocatícios com a utilização irregular de recursos derivados do sucesso em ação judicial em que se discutiu a insuficiência da complementação devida pela União aos municípios, proveniente do cálculo do valor mínimo anual por aluno (VMAA) . Os valores deveriam ser repassados ao Fundo de Manutenção e Desenvolvimento do Ensino Fundamental e de Valorização do Magistério (Fundef) , de que trata o art. 6º da Lei 9.424/96, atual Fundo de Manutenção e Desenvolvimento da Educação Básica e de Valorização dos Profissionais da Educação (Fundeb) .
A complementação a menor ensejou a propositura de Ação Civil Pública pelo Ministério Público Federal (processo 1999.61.00.050616-0) , cuja sentença, transitada em julgado em 1º/7/2015, obrigou a União ao pagamento das diferenças identificadas aos entes federativos.
Ocorre que, paralelamente ao trâmite da mencionada ação, diversos municípios efetuaram a contratação de escritórios de advocacia para promoverem ações autônomas no intuito de demandar a União, estabelecendo percentual de honorários advocatícios sobre o montante a ser recebido futuramente.
No caso do Município de Palmeirais/PI, foi contratado, em 1º/8/2005, o escritório Monteiro e Filho Advogados S/C, que posteriormente firmou parceria com João Azêdo e Brasileiro Sociedade de Advogados Associados para representação legal da prefeitura. Os causídicos impetraram ação ordinária de cobrança, autuada sob o número 2005.40.00.006414-9, em que foi proferida decisão transitada em julgado em 19/11/2013, condenando a União ao pagamento das diferenças relativas aos exercícios de 2000 a 2006, com juros e correção monetária.
Conforme consta da peça 57, p. 74, do TC Processo 023.147/2017-2, foram pagos, na forma de precatórios, R$ 13.639.753,68 à prefeitura municipal e R$ 1.704.969,20 a cada um dos patronos.
Em consonância com o item 9.2 do Acórdão 1285/2018-TCU-Plenário, a SecexEducação procedeu à citação solidária do Sr. Marcos Antônio Ribeiro de Sousa Almeida, ex-prefeito municipal, com os escritórios Monteiro e Filho Advogados S/C e João Azêdo e Brasileiro Advogados Associados, pela parcela paga a cada um deles.
De posse das defesas apresentadas, a unidade técnica propõe, em uníssono, julgar irregulares as contas dos responsáveis, condenando-os ao ressarcimento do débito correspondente aos honorários advocatícios custeados com recursos do Fundef e aplicando-lhes multa.
A meu ver, em face do relatado no tópico "Informações Adicionais" da instrução na peça 64, é necessária a adoção de medidas preliminares nestes autos.
No TC Processo 018.180/2018-3, mencionado pela unidade técnica, este Tribunal proferiu o Acórdão 1412/2020-TCU-Plenário, convertendo o julgamento em diligências para obtenção de esclarecimentos necessários à elucidação de argumentos apresentados pelos responsáveis e pelo Conselho Federal da OAB, sintetizados nos seguintes termos pela SecexEducação:
i) a parte da condenação da União referente aos juros de mora, por seu caráter indenizatório, não permaneceria vinculada à educação, especialmente em face do entendimento do STJ acerca da autonomia dessa parcela ante o bem principal recomposto pela decisão judicial (jurisprudência citada: REsp 1.239.203, reafirmada no REsp 1.451.876) ; 
ii) seria necessário, em cada caso, separar os escritórios que atuaram apenas na execução da sentença daqueles que foram responsáveis pela ação desde a fase de conhecimento; e
iii) a constituição em mora da União e a consequente obrigação de pagar juros à parte vencedora da lide consubstanciou nexo causal suficiente entre o acréscimo patrimonial e a atuação dos advogados pioneiros, já que só poderia ocorrer em ação judicial específica (a partir da citação da União) .
À vista da semelhança com estes autos, notadamente quanto à utilização dos juros sobre o montante devido para fins de pagamento dos honorários, menciono, para fins de correlação, trecho do voto revisor proferido pelo Ministro Bruno Dantas na decisão acima referida:
Segundo, é preciso reconhecer que as vinculações decorrentes dos dispositivos constitucionais e legais aplicáveis não atingem os recursos decorrentes dos juros de mora legais acrescidos às verbas constitucionalmente gravadas dada a natureza distinta de tais parcelas.
 (...) 
No meu entender, recomposta a obrigação original ao Fundef/Fundeb, atualizada monetariamente, não há que se falar em vinculação da parcela correspondente aos juros de mora aos aludidos fundos e, consequentemente, da existência de dano ao erário. É preciso, também, levar em consideração o momento em que os escritórios afetados pela decisão recorrida efetivamente passaram a patrocinar as causas.
No caso ora em análise, o valor correspondente à diferença a ser paga ao Município de Palmeirais/PI foi corrigido monetariamente e acrescido de juros, conforme determinado na sentença condenatória. Assim, da mesma forma que no TC Processo 018.180/2018-3, é possível que se conclua, após análise detida do caso concreto, pela inexistência de vínculo da parcela correspondente aos juros com as ações de educação, o que desconstituiria o débito em discussão nestes autos. 
Outro ponto a ser melhor elucidado refere-se à identificação da fonte dos recursos utilizados para pagamento dos precatórios. Digo isso em razão da metodologia para pagamento expressa no documento juntado em resposta à diligência efetuada no TC Processo 005.506/2017-4 (representação) , segundo o qual as dotações orçamentárias destinadas ao pagamento de débitos relativos a precatórios são descentralizadas pelo SIAFI, de forma automática, aos órgãos setoriais de planejamento e orçamento do Poder Judiciário, aos quais cabe descentralizá-las aos Tribunais responsáveis por executar a despesa. O memorando esclarece, ainda, que compete às unidades orçamentárias do Poder Judiciário a discriminação da relação de precatórios, a especificação da ordem cronológica dos pagamentos e respectivos valores, bem como a emissão da ordem bancária (peça 30 do TC Processo 005.506/2017-4) .
Com base no caminho acima indicado, é necessário esclarecer os trâmites noticiados, bem como confirmar se a fonte de recursos utilizada para pagamento dos juros moratórios é idêntica àquela de onde provêm os valores referentes à parcela correspondente à diferença do VMAA.
Registro que o memorando de resposta à diligência acima referida indicou que tais questionamentos podem ser elucidados pelo Conselho da Justiça Federal, sem embargo de que sejam diligenciados outros órgãos responsáveis pela elaboração da proposta orçamentária, como meio de confirmar se são distintas as fontes de custeio do principal da dívida e dos juros pagos.
Por oportuno, informo que minha assessoria identificou a ordem bancária utilizada para pagamento dos precatórios tratados nestes autos (2016OB800277 da UG090049) , a qual contém informações sobre o órgão executado, no caso o Ministério do Planejamento, Desenvolvimento e Gestão (20113) , além de indicar a respectiva unidade orçamentária (71103) . Os dados sinalizam a possibilidade de os precatórios serem pagos com recursos provenientes de fontes diversas do Fundeb, o que reforça a necessidade de diligências com vistas a esclarecer as dúvidas quanto à origem do valor que custeia a parcela dos juros de mora.  
Diante do exposto, não obstante a percuciente análise empreendida pela SecexEducação, este membro do Ministério Público de Contas propõe, preliminarmente, a restituição dos autos à unidade técnica para realização de diligências que viabilizem esclarecer as questões acima suscitadas."
É o relatório.

8.1. Genésio da Costa Nunes (5.304/OAB-PI) e outros, representando Marcos Antônio Ribeiro de Sousa Almeida.  
8.2. Claudio de Azevedo Monteiro (129B/OAB-PE) e outros, representando Monteiro e Monteiro Advogados Associados.  
8.3. Bruno Milton Sousa Batista (5150/OAB-PI) e outros, representando Joao Azedo e Brasileiro Sociedade de Advogados.

Procurador Sergio Ricardo Costa Caribé.

TOMADA DE CONTAS ESPECIAL. PAGAMENTO DE HONORÁRIOS ADVOCATÍCIOS COM RECURSOS DO FUNDEF. CITAÇÃO DOS RESPONSÁVEIS. ALEGAÇÕES DE DEFESA INCAPAZES DE ELIDIR AS IRREGULARIDADES APONTADAS. DÉBITO. MULTA. CIÊNCIA.

TOMADA DE CONTAS ESPECIAL (TCE)

Secretaria de Controle Externo da Educação, da Cultura e do Desporto (SecexEduc).

Trata-se de tomada de contas especial instaurada por força do item 9.2 do Acórdão 1285/2018-TCU-Plenário, em razão do pagamento de honorários advocatícios contratuais por parte do Município de Palmeirais/PI com a utilização irregular de recursos derivados do sucesso de ação judicial na qual se discutiu a insuficiência da complementação da União ao Fundo de Manutenção e Desenvolvimento do Ensino Fundamental e de Valorização do Magistério de que trata o art. 6º da Lei 9.424/1996 (precatórios do Fundef) .
2.	A determinação para instauração desta tomada de contas especial e de outras decorreu do trabalho de auditoria conduzido pela então Secex/PI nos municípios piauienses de Caridade do Piauí, Itaueira, José de Freitas, Palmeirais, Socorro do Piauí, São Gonçalo do Piauí e São João do Piauí, que teve como objetivo verificar a regularidade da aplicação dos recursos federais obtidos por aqueles entes a partir do recebimento de precatórios do Fundef que perfaziam, ao tempo do desenvolvimento da ação de controle, o montante de R$ 79,9 milhões (TC Processo 023.147/2017-2 e Fiscalização 474/2017) .
3.	A Lei 9.424/1996 estabeleceu a obrigação da União de complementar os recursos do Fundef dos entes federados hipossuficientes e definiu o valor mínimo anual por aluno (VMAA) , com o propósito de que, em nenhum município brasileiro, a aplicação de recursos na manutenção e no desenvolvimento do ensino seja inferior a esse patamar.
4.	Contudo, nos anos de 1998 a 2006, a União aplicou fator de correção do VMAA que o subdimensionou, o que levou a uma complementação menor que a que era devida ao Fundef de diversos estados e municípios.
5.	Tal fato fez com que diversas demandas judiciais fossem propostas pelo Ministério Público Federal (MPF) e por vários entes federados para obrigar a União a corrigir as distorções decorrentes do subdimensionamento do VMAA. No caso desses estados e municípios, escritórios de advocacia foram contratados, por inexigibilidade de licitação, com remuneração honorária ad exitum fixada, no mais das vezes, em 20% do montante a ser recebido pelos entes.
6.	No caso em apreço, o Município de Palmeirais/PI contratou, em 1º/8/2005, o escritório Monteiro e Filho Advogados S/C para buscar a recomposição dos recursos do Fundef, com estipulação de honorários contratuais ad exitum de 20% (peça 2, p. 8-13) . Mediante instrumento particular de parceria profissional, tal escritório firmou acordo com João Azêdo e Brasileiro Sociedade de Advogados Associados.
7.	Em 20/10/2005, o escritório contratado impetrou a ação ordinária de cobrança 2005.40.00.006414-9 (numeração atual: 0006400-20.2005.4.01.4000) na Seção Judiciária Federal do Estado do Piauí. No mencionado feito, em 21/9/2007, foi prolatada decisão judicial que condenou a União a pagar ao Município de Palmeirais/PI os valores do Fundef relativos à diferença entre o que foi transferido nos anos de 2000 a 2004 e o que deveria ter sido repassado, conforme o entendimento esposado na decisão. Além disso, determinou que a correção monetária a incidir na espécie deve seguir os Índices Oficiais do Manual de Cálculos da Justiça Federal e os juros de mora devem ser de 6% (seis por cento) ao ano. A decisão transitou em julgado em 19/11/2013.
8.	Conforme registrou a unidade técnica, em razão da oposição pela União de embargos à execução nos autos do correspondente processo de execução, "o Juízo da 2ª Vara Federal do Piauí, em 11/2/2015, determinou o prosseguimento da execução em relação à parte incontroversa da dívida, com a expedição de precatórios correspondentes (peça 47, p. 61) , os quais foram pagos em 7/12/2016, com destaques destinados aos escritórios advocatícios, a título de honorários, que constituem efetivamente o objeto desta TCE." 
9.	Os honorários advocatícios objeto desta TCE, relativos ao Município de Palmeirais/PI, perfazem o montante de R$ 3.409.938,40¿. O valor foi destacado do total da condenação aos escritórios João Azêdo e Brasileiro Advogados Associados e Monteiro e Filho Advogados S/C, que receberam cada um a quantia de R$ 1.704.969,20 (peça 3, p. 3) , com amparo no mencionado contrato advocatício firmado pelo ex-prefeito Marcos Antônio Ribeiro de Sousa Almeida.
10.	O ex-gestor municipal e os escritórios foram citados, solidariamente, nos termos do item 9.2 do Acórdão 1285/2018-TCU-Plenário:
" (...) em face do efetivo pagamento de honorários advocatícios contratuais, a título de verba honorária de 20% sobre os serviços prestados, acumulados com o pagamento de honorários de sucumbência (contrato ad exitum) , restando caracterizadas as irregularidades a seguir discriminadas (...) :
IRREGULARIDADES:
a) contratação de serviços advocatícios por meio de indevida inexigibilidade de licitação, sem que restasse devidamente comprovada a singularidade do objeto e a notória especialização do contratado, em afronta ao art. 25, II, §1º, da Lei 8.666/93;
b) celebração dos contratos sem obediência sequer minimamente aos requisitos necessários à formalização de um contrato administrativo, em desacordo aos comandos expressos no art. 26, parágrafo único, c/c o art. 61, da Lei de Licitações;
c) ausência de manifestação, por parte da administração municipal, acerca da inviabilidade de competição, bem como da razão da escolha do escritório contratado por inexigibilidade de licitação, em detrimento de outros escritórios de advocacia, em flagrante infringência ao art. 26, parágrafo único, inciso II, e ao princípio da isonomia;
d) contrato pactuado sem que o preço tenha sido certo e preestabelecido, contrariando o art. 55, III da Lei 8.666/93;
e) realização de despesa sem previsão orçamentária, em ofensa ao princípio orçamentário da universalidade, previsto nos arts. 2º e 3º da Lei 4.320/64;
f) vinculação inconstitucional de receita de impostos a despesas de prestação de serviços advocatícios, em afronta ao disposto no art. 167, IV da Constituição Federal;
g) fixação de valores exorbitantes, incompatíveis com a complexidade da causa e os valores praticados no mercado, em dissonância ao princípio da razoabilidade;
h) ausência de publicação dos extratos dos contratos celebrados, em descumprimento ao disposto no parágrafo único do art.61 da Lei 8.666/93;
i) pagamento de honorários advocatícios com recursos dos precatórios do Fundef, contrariando o art. 60 do ADCT, art. 2º, caput, e §6º, da Lei 9.424/96, art. 23 da Lei 11.494/2007, e parágrafo único do art. 8º da LC 101/2000".
11.	O escritório João Azêdo Brasileiro Advogados Associados apresentou suas alegações de defesa (peça 43) , nas quais alega, em síntese:
i) a necessidade de suspensão desta TCE até o pronunciamento final do TRF1 sobre o Agravo de Instrumento 0061532-82.2015.4.01.0000;
ii) a prescrição para expedição de determinação de nulidade do contrato firmado entre o município e o escritório de advocacia ora defendente;
iii) a impossibilidade de o TCU declarar a nulidade do contrato firmado com o escritório de advocacia ora defendente;
iv) a impossibilidade de restituição ao erário da contrapartida financeira pela prestação de serviço, sob pena de enriquecimento ilícito da administração pública;
v) a observação, para o estabelecimento dos honorários contratuais, do percentual estipulado pela OAB, do zelo profissional e do valor econômico da causa;
vi) a possibilidade de desvinculação dos recursos obtidos em ações judiciais precípuas do Fundef; e
vii) a não vinculação, de forma absoluta, dos recursos dos precatórios à educação, pois teriam natureza de reparação civil por ilícito cometido pela União.
12.	Por sua vez, o escritório Monteiro e Filho Advogados S/C argumenta (peça 30) que:
i) o TCU não teria competência para apurar a regularidade da contratação realizada pelo município com o particular;
ii) teriam sido preenchidos os requisitos legais pelo escritório para a contratação direta;
iii) seria possível a contratação ad exitum para a prestação de serviços pelo escritório, com os honorários incidentes sobre o crédito recuperado;
iv) haveria a possibilidade de pagamento de honorários advocatícios em ações de recuperação de créditos do Fundef;
v) os honorários advocatícios sucumbenciais e contratuais não devem ser objeto de devolução ao erário, pois teriam sido recebidos de boa-fé; e
vi) haveria contradição entre as conclusões da unidade técnica e o Acórdão 1824/2017-TCU-Plenário, pois esta Corte já teria propugnado pela necessidade de os entes federados, de forma direta, recomporem os respectivos fundos.
13.	Já o Sr. Marcos Antônio Ribeiro de Sousa Almeida, ex-prefeito, apresentou suas alegações de defesa (peça 53) , nas quais alega, em síntese, que:
i) o pagamento dos honorários advocatícios teria se dado por força de decisão judicial, ressaltando que, na ocasião, já não seria mais gestor e que o contrato não teria disposto que o valor seria destacado do precatório recebido pelo município;
ii) teria realizado a contratação do escritório de advocacia no contexto que chamou de "cenário vigente à época":
	a) o escritório contratado teria apresentado documentação comprovando sua experiência com ações congêneres, o que demonstraria sua especialização na matéria;
	b) não se tinha conhecimento da existência de outros escritórios que trabalhassem com a matéria, e a contratação ocorreu porque teria sido o único escritório, até então, a apresentar proposta para a realização do serviço, o que denotaria a notória especialização na matéria, envolta em grande complexidade;
	c) o entendimento prevalecente à época (e até hoje) nos tribunais de contas seria de que a contratação de serviços jurídicos por inexigibilidade de licitação seria medida adequada à Lei 8.666/1993 e que as contratações no âmbito do Estado do Piauí eram sempre realizadas com esse fundamento jurídico;
	d) não poderia deixar de proceder à contratação do referido serviço, sob o risco de ver prescrito seu direito, com a consequente renúncia indevida à receita pública; e
	e) o fato de o município, assim como outros do interior do Piauí, sofrer com a precariedade de sua estrutura administrativa;
iii) não teria como comprovar a materialização do processo administrativo referente à contratação, em razão de não mais responder pela gestão municipal, mas que teria havido manifestação quanto à viabilidade de a contratação dar-se por inexigibilidade e que, à época da contratação, era comum que as publicações de contratos se dessem no próprio mural da prefeitura, com certificação no processo administrativo; e
iv) seria irrazoável questionar agora a contratação, passados quinze anos sem contestações, mesmo os processos sendo públicos, como é o caso da ação em comento, e que tramitou aos olhos da advocacia da União e do Ministério Público Federal durante mais de uma década.
II
14.	Após o exame das alegações de defesa apresentadas, a Secretaria de Controle Externo da Educação propõe, em uníssono, rejeitar as alegações de defesa dos responsáveis, julgar irregulares suas contas, condená-los ao pagamento do débito apurado e aplicar-lhes a multa prevista no art. 57 da Lei 8.443/1192. 
15.	Por sua vez, o representante do Ministério Público junto ao TCU pugna que, preliminarmente, sejam realizadas diligências para obtenção de informações quanto à utilização dos juros para fins de pagamento dos honorários e à identificação da fonte dos recursos utilizados para pagamento dos precatórios.
III
16.	Feito esse breve relato, passo a decidir.
17.	Com as devidas vênias ao representante do Ministério Público junto ao TCU, acolho a proposta da unidade técnica e adoto seus fundamentos como razões de decidir, sem prejuízo das considerações que faço a seguir.
18.	O representante do Parquet defende a necessidade de adoção de medidas preliminares nos autos. Cita o Acórdão 1412/2020-TCU-Plenário, por meio do qual este Tribunal converteu o julgamento em diligência para obtenção de esclarecimentos necessários à elucidação dos seguintes pontos apresentados pelos responsáveis e pelo Conselho Federal da OAB:
"i) a parte da condenação da União referente aos juros de mora, por seu caráter indenizatório, não permaneceria vinculada à educação, especialmente em face do entendimento do STJ acerca da autonomia dessa parcela ante o bem principal recomposto pela decisão judicial (jurisprudência citada: REsp 1.239.203, reafirmada no REsp 1.451.876) ; 
ii) seria necessário, em cada caso, separar os escritórios que atuaram apenas na execução da sentença daqueles que foram responsáveis pela ação desde a fase de conhecimento; e
iii) a constituição em mora da União e a consequente obrigação de pagar juros à parte vencedora da lide consubstanciou nexo causal suficiente entre o acréscimo patrimonial e a atuação dos advogados pioneiros, já que só poderia ocorrer em ação judicial específica (a partir da citação da União) ."
19.	Aventa a possibilidade de se concluir, "após análise detida do caso concreto, pela inexistência de vínculo da parcela correspondente aos juros com as ações de educação, o que desconstituiria o débito em discussão nestes autos."
20.	Ademais, entende que seria necessário confirmar se a fonte de recursos utilizada para pagamento dos juros moratórios seria a mesma de onde provêm os valores referentes à parcela correspondente à diferença do VMAA.
21.	Como ressaltou a unidade técnica, ao contrário do processo objeto da citada decisão, os responsáveis destes autos já apresentaram alegações de defesa, oportunidade na qual poderiam aduzir informações sobre as questões objeto das diligências naquele processo.
22.	Além disso, restou demonstrado que a ação judicial foi patrocinada, desde a fase de conhecimento até a de execução, pelo escritório contratado (Monteiro e Filho Advogados S/C) , em parceria com João Azêdo.
23.	Assim, remanesceria a questão da vinculação dos juros moratórios às ações educacionais. Caberia, ainda, analisar se a fonte da qual provieram os recursos para pagamento desses valores determinam sua natureza.
24.	No que concerne à questão dos juros moratórios, alinho-me ao entendimento consignado pelo auditor da SecexEducação, no sentido de que esses valores se destinam a reparar os prejuízos à política pública objeto do Fundef e não à indenização do ente municipal que nem sequer é titular desses recursos, mas tão somente o seu gestor.
25.	Nessa esteira, entendo que o precedente do Superior Tribunal de Justiça citado pelo representante do Parquet não se aplica ao caso em exame. No Resp 1.451.876, o STJ decidiu:
" (...) não incide Imposto de Renda sobre os juros de mora decorrentes do pagamento a destempo de verbas trabalhistas devidas no contexto de rescisão de contrato de trabalho, tendo em vista sua finalidade de recomposição do patrimônio afetado pelo pagamento extemporâneo da dívida, conforme a isenção prevista no art. 6º, inciso V da Lei 7.713/88."
26.	Como se vê, a questão discutida diz respeito a matéria tributária, qual seja, a incidência do imposto de renda sobre aqueles valores e não sobre sua titularidade. O julgado, salvo melhor juízo, não traz elementos que possam produzir reflexos no caso em exame, dado que a questão posta nestes autos diz respeito à titularidade dos valores referentes aos juros moratórios.
27.	Nesse sentido, conforme destacou a unidade instrutiva, a indenização não é devida ao estado ou município, mas ao Fundef (atualmente, ao seu sucessor, o Fundeb) . Assim, esses valores devem ser aplicados na finalidade específica estabelecida na Lei 11.494/2007:
"Art. 2º Os Fundos destinam-se à manutenção e ao desenvolvimento da educação básica pública e à valorização dos trabalhadores em educação, incluindo sua condigna remuneração, observado o disposto nesta Lei." (grifou-se) 
28.	Por elucidativo, peço licença para transcrever trecho da percuciente instrução da unidade técnica no qual foi consignado esse entendimento:
" (...) os atrasos nos repasses não desfalcaram os cofres municipais, pois que as verbas de complementação do Fundef, ainda que geridas pelos demais entes, não se desnaturam, quer dizer, não deixam de ser federais, como federal é a específica parcela da política pública por ela custeada. 
 (...) 
216.	Situação bem distinta apresentava-se nas decisões judiciais citadas como fundamento do voto do redator, em que o STJ tinha por cerne de sua análise a construção de juízo acerca da possibilidade (ou não) de o caráter indenizatório dos juros de mora constituir suficiente obstáculo à incidência de imposto de renda e de contribuição previdenciária sobre aquela específica parcela das condenações associadas com as relações de trabalho. Tanto o é que o texto do Resp. 1.451.876 dispõe, in verbis: 
	(...) não incide Imposto de Renda sobre os juros de mora decorrentes do pagamento a destempo de verbas trabalhistas devidas no contexto de rescisão de contrato de trabalho, tendo em vista sua finalidade de recomposição do patrimônio afetado pelo pagamento extemporâneo da dívida, conforme a isenção prevista no art. 6º, inciso V da Lei 7.713/88. (grifou-se) 
217.	Como resultado de sua análise, a Corte Superior firmou, entre outros, o entendimento de que os juros de mora constituem parcela autônoma, de caráter indenizatório, razão por que, de forma distinta dos juros remuneratórios, não seguiria a lógica segundo a qual os acessórios (juros) acompanham a natureza do principal (valor original) . 
218.	Entretanto, naqueles casos, restava bem claro que os valores envolvidos (mesmo o débito primário) eram de fato devidos à parte vitoriosa da lide (o trabalhador) , que gozava, portanto, de liberdade de utilização desde a origem, e que sofreu, de forma direta, o prejuízo pessoal do pagamento extemporâneo, de tal sorte que a compensação dos prejuízos sofridos deveria ser, indubitavelmente, a ele dirigida. 
219.	Aqui, por outro lado, trata-se de recursos que, mesmo se transferidos no tempo certo, não se integrariam ao patrimônio particular do Município. Tratar-se-ia, isto sim, de simples gestão descentralizada de recursos federais. Logo, eventual prejuízo apto a ser ressarcido por juros de mora constituiria dano à própria política federal, de sorte que a ela deveria ser direcionada essa parcela indenizatória, em perfeito paralelo com o resultado advindo do julgamento da constrição ilegal imposta aos trabalhadores citados na decisão-paradigma do STJ. 
 (...) 
224.	E essa lógica guarda perfeita consonância com os julgamentos em que o TCU, na análise de tomadas de contas especiais, ao condenar responsáveis em débito, impõe-lhes, concomitantemente, a obrigação de recolher os correspondentes juros de mora ao específico caixa lesado (fundo ou instituição) , em uma clara demonstração de que, nesses casos, tais incrementos seguem a mesma natureza da dívida principal. 
225.	Apresenta-se ainda adequado paralelo com o princípio da entidade, que, no âmbito da ciência contábil, preconiza a necessidade de o patrimônio pessoal dos sócios não se confundir com aquele pertencente às pessoas jurídicas das quais participem. 
226.	Pois bem, nesse sentido, o Fundef funcionaria como suposta pessoa jurídica que, recebendo aportes de diversos atores (União, estados e municípios) , conforme distribuição de responsabilidades estabelecida normativamente, deve ser utilizado nas finalidades a que se vincula (espécie de cumprimento do objeto social) . Assim, ao menos em princípio, eventuais ganhos ou prejuízos causados ao Fundo não podem ser entendidos como vantagens ou desvantagens particulares dos entes que se obrigam a seu financiamento e à adequada utilização."
29.	Quanto à questão da fonte orçamentária utilizada para pagamento dos juros moratórios, mais uma vez, com as devidas vênias ao representante do Ministério Público, não vislumbro em que medida a origem desses recursos seria apta a alterar a natureza dos valores honrados pela União em decorrência de uma decisão judicial. Ainda que alguma inconsistência operacional decorrente do emprego incorreto da fonte orçamentária tenha sido eventualmente observada, não seria a rubrica utilizada que iria definir a natureza desses valores.
30.	Ressalto que não é outro o entendimento do Plenário desta Corte que, após amplo debate, decidiu, por ocasião do julgamento dos embargos de declaração opostos ao Acórdão 923/2020-TCU-Plenário (TC Processo 018.221/2018-1) , por maioria, acolher a tese do eminente relator, Ministro Walton Alencar Rodrigues, no sentido de que "No caso dos precatórios do Fundef, os juros moratórios têm mesma natureza do valor principal, sujeitando-se ao mesmo regime jurídico, devem acompanhar o seu destino e são propriedade dos entes federados titulares dos precatórios."
31.	Do exposto, entendo que as parcelas dos precatórios expedidos no bojo da ação ordinária de cobrança impetrada pelo Município de Palmeirais/PI referentes aos juros de mora pertencem ao Fundef e, por força do disposto na Lei 11.494/2007, "destinam-se à manutenção e ao desenvolvimento da educação básica pública e à valorização dos trabalhadores em educação, incluindo sua condigna remuneração".
IV
32.	A alegação de que a TCE deve ser suspensa até o pronunciamento final do TRF da 1ª Região sobre o Agravo de Instrumento 0061532-82.2015.4.01.0000, interposto pela União, não merece prosperar. Tampouco a informação carreada aos autos, em 20/4/2021 (peça 70) , de que o Supremo Tribunal Federal estaria na iminência de julgar recurso extraordinário com agravo relacionado à questão deve ser razão para a suspensão deste processo.
33.	Como é cediço, este Tribunal possui jurisdição e competência próprias estabelecidas pela Constituição Federal e pela sua Lei Orgânica (Lei 8.443/1992) . Assim, dado o princípio da independência das instâncias, o fato de tramitar ação judicial tratando do mesmo assunto não obsta, por si só, a atuação desta Corte de Contas.
34.	No que concerne à declaração de nulidade do contrato firmado pelo município com o escritório de advocacia, os argumentos dos responsáveis não devem ser acolhidos.
35.	Como ressaltou a unidade técnica, a declaração de nulidade do contrato, que poderia ocorrer pela via administrativa ou judicial, não constitui requisito para que este Tribunal atue a fim de que eventual dano ao erário seja devidamente recomposto.
36.	Ademais, embora não se esteja buscando a nulidade do contrato, mesmo que se admita a prescrição decenal, não se observa a ocorrência do instituto, pois o pagamento dos honorários advocatícios ocorreu em 7/12/2016, não tendo o prazo de dez anos ocorrido até a presente data.
37.	Também não merecem ser acolhidas as alegações sobre a contrapartida financeira pela prestação dos serviços de advocacia. Conforme esclareceu a unidade técnica, "a presente TCE foi constituída para fins de reversão, aos cofres do Fundeb municipal, de recursos irregularmente usados no pagamento de honorários advocatícios." Não se trata, por certo, de se buscar o enriquecimento sem causa da administração. A condenação em débito decorrente do irregular recebimento de recursos públicos federais que, por força de lei, estão vinculados à manutenção e desenvolvimento da educação básica do município não constitui impedimento para que os prestadores cobrem a remuneração de seus serviços pelas vias que considerarem adequadas.
38.	A alegação de que haveria incongruência entre as conclusões da unidade técnica e o Acórdão 1824/2017-TCU-Plenário, que determinou a citação dos escritórios contratados, em vez de instar os entes municipais a recomporem diretamente o Fundef, por seus próprios meios, não se sustenta.
39.	O que se extrai da decisão é que, nas situações em que se verifiquem pagamentos irregulares com a utilização de recursos dos precatórios Fundef, "a eventual inércia do município para recompor o respectivo fundo atrai a responsabilidade pessoal dos gestores, dos contratados e de quaisquer outros atores que, de alguma forma, tenham concorrido para o resultado danoso ou dele se beneficiado".
V
40.	O Sr. Marcos Antônio Ribeiro de Sousa Almeida, ex-prefeito, aduz que o pagamento dos honorários advocatícios teria se dado por força de decisão judicial, ressaltando que, na ocasião, já não seria mais gestor do município e que o contrato não teria disposto que o valor seria destacado do precatório recebido pelo município.
41.	Conforme consignei no voto condutor do citado Acórdão 1824/2017-TCU-Plenário, o pagamento dos honorários "teve como antecedente lógico causal a contratação ilícita dos serviços de advocacia, daí o nexo de causalidade entre o ato de gestão praticado pelos prefeitos municipais com o prejuízo causado ao erário federal". Dessa forma, mostra-se fundamentada a responsabilização do então prefeito. A alegação não deve ser acolhida.
42.	Os demais argumentos do responsável vêm ao encontro das informações do relatório de auditoria, confirmando que as contratações tiveram início com a apresentação de proposta pelos próprios causídicos, como apontou a SecexEducação, "com evidente subversão da lógica norteadora do ato administrativo, que tem por pressuposto a devida motivação, fundada, no caso dos contratos, na identificação de uma necessidade por parte dos entes municipais."
43.	Além disso, embora mencione a existência de processo administrativo referente à contratação e a publicação do contrato no mural da prefeitura, o recorrente nem sequer explica a ausência de menção no instrumento do ajuste do aludido processo.
44.	Como observou a unidade técnica, os órgãos de controle passaram a questionar a contratação apenas mais recentemente porque somente em 7/12/2016 é que se consumaram os seus efeitos financeiros. Nesse sentido, o que se observa é que o gestor se omitiu na busca de informações que seriam relevantes para a aceitação do negócio jurídico irregular proposto e desenhado pelos próprios contratados.
45.	Dessa forma, considerando que as alegações de defesa apresentadas não se mostram aptas a elidir as irregularidades apontadas, entendo, em consonância com a proposta da unidade técnica, que as presentes contas devem ser julgadas irregulares com a condenação solidária dos responsáveis ao ressarcimento do débito apurado e aplicação da multa prevista no art. 57 da Lei 8.443/1992.
	Ante o exposto, voto por que seja adotada a deliberação que ora submeto a este Colegiado.
TCU, Sala das Sessões, em 18 de maio de 2021.
BENJAMIN ZYMLER 
Relator